ACORDAO-COMPLETO-2471920

ACÓRDÃO 1683/2021 ATA 26/2021 - PLENÁRIO

VISTOS, relatados e discutidos estes autos de auditoria operacional com o objetivo de avaliar a governança de políticas e processos específicos do setor elétrico.
ACORDAM os Ministros do Tribunal de Contas da União, reunidos em Sessão do Plenário, diante das razões expostas pelo Relator, e com fundamento no art. 250, inciso III, do Regimento Interno e nos arts. 8 e 11 da Resolução TCU 315/2020, em:
9.1. recomendar à Presidência da República que avalie a conveniência e a oportunidade de incluir a Secretaria Especial de Assuntos Estratégicos da Presidência da República no Conselho Nacional de Política Energética, em atenção às competências dessa Secretaria estabelecidas pelo art. 15 do Anexo I do Decreto 10.374/2020;
9.2. recomendar ao Conselho Nacional de Política Energética que promova periodicamente discussões das estratégias e dos objetivos de longo prazo para o setor elétrico, de modo a colaborar com a definição dos resultados, cenários e objetivos que devem constar dos planos setoriais e intersetoriais, como o Plano Integrado de Longo Prazo da Infraestrutura; 
9.3. recomendar à Secretaria Especial de Assuntos Estratégicos da Presidência da República que assuma, junto aos órgãos de governo, a iniciativa de articular as discussões para a definição dos resultados, cenários e objetivos constantes da recomendação constante do item 9.2, de forma a alinhá-los aos objetivos maiores de país;
9.4. autorizar a SeinfraElétrica a monitorar as recomendações contidas nos itens anteriores, bem como o andamento das providências adotadas pelo Ministério de Minas e Energia em relação às concessões do setor elétrico não renovadas de acordo com a Lei 12.783/2013 ou relicitadas após a vigência dessa lei e em relação à obtenção de uma definição precisa dos cenários e dos resultados esperados para o setor elétrico;
9.5. dar ciência da presente deliberação ao Ministério de Minas e Energia, à Agência Nacional de Energia Elétrica, à Empresa de Pesquisa Energética, à Secretaria de Governo da Presidência da República, à Casa Civil da Presidência da República, ao Ministério da Economia e à Secretaria Especial de Assuntos Estratégicos da Presidência da República, com a informação de que o relatório e o voto que a fundamentam estão disponíveis no endereço eletrônico www.tcu.gov.br/acordaos.

Auditoria operacional na governança de políticas e processos do setor elétrico brasileiro.

Ministério de Minas e Energia; Agência Nacional de Energia Elétrica; Empresa de Pesquisa Energética; Secretaria de Governo da Presidência da República; Casa Civil da Presidência da República; Ministério da Economia; Secretaria Especial de Assuntos Estratégicos da Presidência da República

3. Interessado: Tribunal de Contas da União

13.1. Ministros presentes: Ana Arraes (Presidente), Benjamin Zymler, Raimundo Carreiro, Bruno Dantas e Jorge Oliveira (Relator).
13.2. Ministros-Substitutos convocados: Marcos Bemquerer Costa e Weder de Oliveira.
13.3. Ministro-Substituto presente: Augusto Sherman Cavalcanti.

JORGE OLIVEIRA

Trata-se de auditoria operacional com o objetivo de avaliar a governança de políticas e processos específicos do setor elétrico, em especial quanto aos aspectos de planejamento estratégico. Transcrevo a seguir o relatório de fiscalização produzido pela equipe da Secretaria de Fiscalização de Infraestrutura de Energia Elétrica (SeinfraElétrica) : 
"I INTRODUÇÃO
I.1 Objeto de Auditoria
Inicialmente, importa destacar que, no contexto deste relatório, governança envolve mais do que a adequada distribuição de competências e responsabilidades entre os diversos agentes, pois abrange outros mecanismos de liderança, estratégia e controle para direcionar, monitorar e avaliar a gestão, bem como a transparência de atos e processos, em especial, que envolvam o Setor Elétrico Brasileiro (SEB) .
Apesar do conceito mais amplo de governança, buscou-se realizar uma fiscalização com escopo restrito, definido a partir de critérios de priorização que identificassem políticas e processos de grande relevância para o SEB, de modo a permitir análise aprofundada dos pontos mais importantes e agregar valor ao setor e à sociedade, tendo em vista que o número de auditores e o tempo para a fiscalização são limitados.
O objeto desta auditoria é, assim, distinto daqueles encontrados usualmente em ações de controle de governança realizadas por esta Corte, as quais costumam possuir escopo mais amplo e focam nos aspectos de distribuição de competências e responsabilidades entre os entes e agentes de determinado segmento.
Feito esse esclarecimento, explica-se que o objeto desta auditoria foi a governança dos processos e políticas do setor elétrico identificados como mais relevantes a partir da metodologia de priorização aplicada na etapa de planejamento, os quais podem ser divididos em três grandes áreas: i) visão e planejamento estratégico do setor de energia elétrica; ii) interface entre o Ministério de Minas e Energia (MME) e a Empresa de Pesquisa Energética (EPE) para a elaboração do principal documento de planejamento estratégico setorial, o Plano Nacional de Energia (PNE) ; e iii) a tomada de decisões de grande impacto do setor.
I.2 Antecedentes
Grande parte das fiscalizações recentes deste Tribunal sobre a temática energia elétrica abordou, de alguma forma, aspectos da estrutura de governança do setor. O Apêndice A deste relatório elenca alguns acórdãos proferidos, com uma síntese de como as constatações desta Corte podem estar relacionadas a falhas de governança.
Cabe destacar que muitas dessas constatações referem-se a fragilidades no processo de tomada de decisões, quer pela falta de estudos robustos que as justifiquem, quer pela pouca transparência e diálogo com os principais agentes setoriais na condução dos processos decisórios. Alguns achados então registrados relacionam-se também a desfalques na integração e coordenação entre os entes, especialmente quando se trata de assuntos intersetoriais.
Identificou-se, ainda, que algumas políticas setoriais são implementadas de forma independente e desconectada, sem avaliação dos seus reais resultados, ou sem se basearem em diretrizes claras.
Os resultados desses trabalhos serviram tanto como fundamento para a realização da presente auditoria, quando da submissão da proposta à Ministra Relatora para aprovação, quanto como um dos subsídios para guiar a priorização e definição do escopo, à medida que corroboraram para evidenciar a necessidade de um olhar específico deste Tribunal sobre o tema.
I.3 Objetivo e escopo
O objetivo da auditoria foi avaliar a governança de políticas e processos específicos do setor elétrico, em especial quanto aos aspectos de planejamento estratégico. 
O primeiro processo avaliado envolve o planejamento estratégico do segmento de energia elétrica como um todo, abrangendo desde a sistemática de definição de uma visão de Estado de longo prazo para esse setor, alinhada aos objetivos maiores do País e aos princípios firmados na Lei da Política Nacional de Energia (Lei 9.478/1997) , até o envolvimento dos diversos atores nessa definição, como o Conselho Nacional de Política Energética (CNPE) , o MME e os principais órgãos componentes do centro de governo.
Ainda no âmbito do planejamento estratégico, buscou-se avaliar como ocorre a integração entre a visão estratégica setorial e os principais planos do segmento de energia e do plano orçamentário, a saber, o Plano Nacional de Energia (PNE) , o Plano Decenal de Expansão de Energia (PDE) e o Plano Plurianual (PPA) , bem como entre essa visão e as prioridades de outros setores, definidas numa visão estratégica maior, de país.
Não faz parte do escopo, no entanto, o processo de elaboração da visão estratégica para o País, assunto que tem sido tratado pela Secretaria de Macroavaliação Governamental (Semag) deste TCU em diferentes fiscalizações, como as objeto dos TC Processo 018.218/2017-2, Processo 012.352/2018-7 e Processo 020.750/2019-6.
Não faz parte do escopo, ainda, análise da compatibilidade entre os planos setoriais do setor de energia e as diretrizes e disposições dos Decretos 10.526/2020 e 10.531/2020, uma vez que tais normativos foram editados já no momento de redação deste relatório. Quando possível, no entanto, algumas análises foram realizadas considerando as disposições desses instrumentos.
Dentro do escopo, também se procurou analisar o processo de elaboração do PNE no que se refere à interface da Secretaria de Planejamento e Desenvolvimento Energético (SPE) do MME com a Empresa de Pesquisa Energética (EPE) , de modo a identificar possíveis lacunas, sobreposições ou oportunidades de melhoria.
Por fim, buscou-se avaliar como ocorreu a tomada de decisão de alguns processos recentes de grande relevância para o setor, especialmente quanto à presença de prévia avaliação de impacto dessas decisões. Os processos analisados são os afetos: ao Risco Hidrológico (GSF) ; à Indenização dos Ativos de Transmissão de Energia Elétrica que entraram em operação antes de 31/5/2000, denominados ativos da Rede Básica do Sistema Existente (RBSE) ; e à revisão das regras de mini e microgeração distribuída (MMGD) .
Esses processos foram escolhidos como estudos de caso em razão da grande materialidade envolvida, da ordem de dezenas de bilhões de reais, e da ampla judicialização, no caso do GSF e dos ativos RBSE, e em função da atualidade do tema, no caso da MMGD.
Não faz parte do escopo, no entanto, no que tange ao GSF, os atos e processos estritamente relacionados à edição da Lei 14.052/2020.
Vale ressaltar que, durante a etapa de planejamento da fiscalização, foram identificados inúmeros processos candidatos a serem incluídos no escopo da auditoria, em razão do risco de conterem falhas ou oportunidades de melhoria relacionadas à governança. Contudo, em função da grande quantidade de processos passíveis de serem fiscalizados, além do intuito de se analisar as questões de auditoria com maior profundidade, fez-se necessário priorizar os diversos temas, culminando na definição do escopo descrito alhures.
I.4 Critérios
Considerando o objeto definido para a auditoria, utilizaram-se, principalmente, os seguintes critérios:
Princípios Constitucionais e art. 174 da Constituição da República Federativa do Brasil (CF/1988) ;
Regime jurídico e tarifário do setor elétrico: CF/1988, Lei 8.987/1995 (Lei Geral de Concessões e Permissões) , Lei 9.074/1995 e Lei 9.427/1996 (Lei da Aneel) ;
Política Energética Nacional: Lei 9.478/1997;
Plano Plurianual 2020-2023: Lei 13.971/2019;
Organização da Administração Pública Federal, dos órgãos da Presidência da República e dos Ministérios: Lei 13.844/2019 e Decreto-Lei 200/1967;
Governança da administração pública federal direta, autárquica e fundacional: Decreto 9.203/2017 e Decreto 10.531/2020;
Análise de Impacto Regulatório: Decreto 10.411/2020;
Organização básica da Secretaria Especial de Assuntos Estratégicos da Presidência da República e dos Ministérios: Decreto 10.374/2020;
Competências e estrutura regimental do Ministério de Minas e Energia (MME) : Decreto 9.675/2019;
Estrutura e competências da Empresa de Pesquisa Energética (EPE) : Decreto 5.184/2004;
Estrutura e competências do Conselho Nacional de Política Energética (CNPE) : Decreto 3.520/2000;
Referencial para avaliação da governança do Centro de Governo e referencial para avaliação da governança de políticas públicas, ambos do TCU;
Manual de Indicadores do Plano Plurianual 2020-2023, do Ministério da Economia (ME) ;
Indicadores Nacionais Chave (INC) - Organização de Entidades Fiscalizadoras Superiores (Intosai) ;
Manual de Planificación Energética da Organização Latinoamericana de Energia; e
Conceitos de governança da Organização para a Cooperação e Desenvolvimento Econômico (OCDE) .
I.5 Metodologia
O trabalho seguiu o disposto no Manual de Auditoria Operacional do TCU (Portaria-Segecex 4/2010) , no referencial de avaliação de políticas públicas do TCU e nas Normas de Auditoria do Tribunal de Contas da União (NAT-TCU) . Além disso, também foram observados os mandamentos da Resolução TCU 315/2020.
No início do planejamento da auditoria, foram realizadas entrevistas com especialistas do setor elétrico não integrantes do governo e com agentes públicos ligados indiretamente a esse segmento. Entre os primeiros, citam-se representantes do Instituto Acende Brasil, da Associação Brasileira das Empresas de Transmissão de Energia Elétrica (Abrate) , da PSR Consultoria, da Associação Brasileira de Energia Eólica (ABEEólica) e da Fundação Getúlio Vargas (FGV) . Entre os agentes públicos, mencionam-se representantes da Controladoria Geral da União (CGU) e do Banco Nacional de Desenvolvimento Econômico e Social (BNDES) .
As entrevistas foram conduzidas de forma semiestruturada, de caráter exploratório, com perguntas fixas e respostas abertas. O objetivo central era identificar processos e políticas do setor em que houvesse oportunidades de melhoria quanto à governança.
Colhidos os resultados, realizou-se discussão interna entre os auditores desta Unidade Técnica, com o fito de priorizar, entre os muitos problemas apontados pelos especialistas, os mais relevantes para comporem o escopo da auditoria.
Os critérios utilizados na seleção foram a frequência que o mesmo problema foi apontado por especialistas, a relevância e a materialidade do tema, e a oportunidade de atuação, considerando que outros processos e fiscalizações em andamento ou planejados poderiam abarcar um ou mais dos pontos elencados.
Finalizada a priorização inicial, foram realizadas entrevistas com os auditados e foram remetidos ofícios de requisição solicitando novas informações, a fim de refinar os resultados obtidos na etapa anterior. Esse processo resultou na elaboração da Matriz de Planejamento (peça 70) que serviu de base para os procedimentos de execução da auditoria.
A referida Matriz de Planejamento é composta por três macro questões de auditoria, transcritas a seguir:
Questão 1: Existem oportunidades de melhoria no planejamento estratégico do setor elétrico e no processo de alinhamento deste com a atuação dos entes setoriais?
Questão 2: Existem oportunidades de melhoria na interface da Secretaria de Planejamento e de Desenvolvimento Energético e da Empresa de Pesquisa Energética na elaboração do Plano Nacional de Energia?
Questão 3: Existem oportunidades de melhoria na governança da tomada de decisões de grande impacto do setor elétrico?
A partir das mencionadas questões, durante a fase de execução da auditoria, foram realizadas novas entrevistas e enviados novos ofícios de requisição. Vale ressaltar, no entanto, que a auditoria foi temporariamente suspensa, em função da pandemia da Covid-19, por aproximadamente quatro meses, na etapa de Execução. Isso se alinhou à decisão do Tribunal em suspender temporariamente os prazos processuais de forma a não sobrecarregar o governo quando medidas urgentes e extraordinárias se fizeram necessárias em virtude da mencionada pandemia.
Após a retomada, foram remetidos mais ofícios e agendadas novas reuniões com os agentes governamentais, bem assim, foram coletadas informações nos sítios eletrônicos desses órgãos e entidades para complementar as respostas às questões de auditoria. A análise desses ofícios e de documentos relacionados ao tema resultou nas constatações apresentadas no tópico III deste relatório.
Finalmente, versão preliminar deste relatório foi disponibilizada aos gestores para comentarem as constatações apresentadas. A análise desses comentários e as modificações deles decorrentes são citadas ao longo do relatório e encontram-se detalhadas no Apêndice C.
VISÃO GERAL DO OBJETO
II.1. Conceito de governança
A necessidade de a Administração Pública implementar uma boa governança encontra alicerce no Princípio da Eficiência, acrescido pela Emenda Constitucional 19/1998. Este Tribunal de Contas tem contribuído para o aprimoramento da governança em diversos processos e fiscalizações, bem assim, mediante a elaboração, em 2014, do Referencial Básico de Governança Aplicado a Órgãos e Entidades da Administração Pública, e do Referencial para Avaliação de Governança em Políticas Públicas, e, em 2016, do Referencial para Avaliação da Governança do Centro de Governo.
O Poder Executivo também tomou importante iniciativa a respeito do tema, com a edição do Decreto 9.203/2017, que dispõe sobre a política de governança da administração pública federal direta, autárquica e fundacional.
Tanto o referido decreto quanto o Referencial Básico de Governança Aplicado a Órgãos e Entidades da Administração Pública do TCU definem Governança Pública como o conjunto de mecanismos de liderança, estratégia e controle postos em prática para avaliar, direcionar e monitorar a gestão, com vistas à condução de políticas públicas e à prestação de serviços de interesse da sociedade.
O Decreto 9.203/2017 apresenta, ainda, as seguintes definições para liderança, estratégia e controle (art. 5°, incisos I, II e III) :
I - liderança, que compreende conjunto de práticas de natureza humana ou comportamental exercida nos principais cargos das organizações, para assegurar a existência das condições mínimas para o exercício da boa governança, quais sejam:
a) integridade;
b) competência;
c) responsabilidade; e
d) motivação;
II - estratégia, que compreende a definição de diretrizes, objetivos, planos e ações, além de critérios de priorização e alinhamento entre organizações e partes interessadas, para que os serviços e produtos de responsabilidade da organização alcancem o resultado pretendido; e
III - controle, que compreende processos estruturados para mitigar os possíveis riscos com vistas ao alcance dos objetivos institucionais e para garantir a execução ordenada, ética, econômica, eficiente e eficaz das atividades da organização, com preservação da legalidade e da economicidade no dispêndio de recursos públicos.
Os conceitos apresentados mostram que governança pública é mais do que alocar adequadamente competências e atribuições aos diversos agentes, pois envolve o estabelecimento de estratégias de gestão e de rotinas de controle, de modo a oferecer, com eficiência, serviços aos cidadãos.
Depreende-se, portanto, que além da clara definição de competências e responsabilidades, é necessária a criação de uma visão estratégica e sua conexão com os planos estratégicos e operacionais, acompanhada dos mecanismos de revisão e controle necessários à entrega, pelo setor público, dos produtos demandados pela sociedade.
II.2. Órgãos, entidades e atribuições
Quanto ao setor elétrico, foco do presente trabalho, verifica-se a delimitação de atribuições dos principais entes por meio de leis e atos normativos, havendo razoável separação das funções de cada um.
O Ministério de Minas e Energia (MME) é o órgão do poder executivo responsável por formular e implementar políticas setoriais, bem como, estabelecer estratégias e diretrizes para a aplicação de recursos públicos. Foi criado pela Lei 8.422/1992 e suas competências estão elencadas no Decreto 9.675/2019, as quais decorrem diretamente das competências constitucionais atribuídas à União pela Constituição Federal de 1988.
Esse Ministério subdivide-se em uma Secretaria-Executiva e quatro secretarias temáticas, a saber: Secretaria de Petróleo, Gás Natural e Biocombustíveis, Secretaria de Energia Elétrica, Secretaria de Geologia, Mineração e Transformação Mineral e Secretaria de Planejamento e Desenvolvimento Energético.
O Conselho Nacional de Política Energética (CNPE) , criado pela Lei 9.478/1997, tem por função assessorar o Presidente da República na elaboração de políticas e diretrizes energéticas, enquanto o Comitê de Monitoramento do Setor Elétrico (CMSE) , instituído pela Lei 10.848/2004, se incumbe de acompanhar e avaliar permanentemente a continuidade e a segurança do suprimento eletroenergético em todo o território nacional.
Como integrantes da Administração Pública Indireta, tem-se a Agência Nacional de Energia Elétrica (Aneel) , criada pela Lei 9.427/1996 e responsável por fiscalizar e regulamentar o setor de energia elétrica; e a Empresa de Pesquisa Energética (EPE) , cuja criação foi autorizada pela Lei 10.847/2004, com a finalidade de prestar serviços na área de estudos e pesquisas destinadas a subsidiar o planejamento do setor energético.
Citam-se, ainda, as Centrais Elétricas Brasileiras S.A. (Eletrobras) e suas subsidiárias, que já tiveram papel central na expansão da geração, transmissão e distribuição de energia elétrica. Essa importância, no entanto, vem se diluindo em função da política adotada pelo governo de concessão dessas funções ao setor privado, a qual aumentou o número de agentes não integrantes da Administração Pública no exercício desses papéis no setor.
Há que se mencionar, também, duas entidades privadas sem fins lucrativos que exercem funções públicas: o Operador Nacional do Sistema Elétrico Brasileiro (ONS) e a Câmara de Comercialização de Energia Elétrica (CCEE) , criados, respectivamente, pelas Leis 9.648/1998 e 10.848/2004. O primeiro tem a função de coordenar as instalações de geração e de transmissão de energia elétrica no Sistema Interligado Nacional (SIN) , enquanto o segundo é responsável por contabilizar e liquidar os contratos de comercialização no mercado de energia elétrica. Registre-se que a atuação de ambas as entidades é fiscalizada pela Aneel.
A Figura 1 traz um resumo dos principais entes do setor, em que os 'Agentes' representam outros stakeholders setoriais cujas atividades são reguladas pela Aneel, como comercializadoras, transmissoras, geradoras, distribuidoras e consumidores.
Figura 1- Organização do Setor Elétrico

Fonte: ONS (adaptado) 
Merecem destaque, também, órgãos que não fazem parte do setor elétrico, mas que estão relacionados com a governança do setor, em razão de suas competências centrais dentro do poder executivo. É o grupo denominado de Centro de Governo (CG) .
O Referencial para Avaliação da Governança do Centro de Governo do TCU define CG como uma instituição ou grupo de instituições que fornece apoio ao chefe do Poder Executivo. Enquanto os ministérios de linha se preocupam com a atuação setorial do poder público, o CG é responsável por olhar a totalidade da ação governamental e assegurar coerência e coesão às diversas iniciativas.
Segundo o conceito utilizado pelo referido Referencial, atualmente, o CG seria composto pelos órgãos vinculados diretamente à Presidência da República, como a Casa Civil e a Secretaria de Assuntos Estratégicos, os órgãos de assessoramento direto à presidência e o Ministério da Economia.
II.3. Política energética nacional e planejamento estratégico
No que tange à definição de estratégias e ao planejamento setoriais, a Lei 9.478/1997 dispõe sobre a política energética nacional. Esse normativo estabelece, em seu art. 1°, princípios e objetivos para o setor de energia como um todo, aí incluído o segmento de energia elétrica.
Observa-se que tais princípios podem ser amplos, ao abarcarem questões genéricas, como o interesse nacional, os preços ao consumidor e a ampliação do mercado de trabalho; e mais específicos, ao tratarem do incentivo à geração elétrica a partir de biomassa e de subprodutos da produção de biocombustíveis, por exemplo. Esse tema será retomado com maior profundidade no tópico III.2 deste relatório.
Compete ao MME conduzir o planejamento estratégico do setor elétrico, considerando os princípios da referida lei, e, para essa finalidade, aquela pasta tem elaborado dois planos setoriais principais: o Plano Nacional de Energia e o Plano Decenal de Energia.
O Plano Nacional de Energia (PNE) presta-se a delinear o planejamento de longo prazo do setor energético, mediante o estabelecimento de tendências para as alternativas de expansão para as próximas décadas, identificação de desafios e proposição de recomendações. Embora parta das políticas vigentes, o PNE pode sugerir alterações com base em análises de custo-benefício. O primeiro concluído é o PNE 2030, publicado em 2007. Durante a realização desta auditoria, o PNE 2050 foi aprovado pelo MME, conforme Portaria MME 451/2020.
O Plano Decenal de Expansão de Energia (PDE) , por sua vez, é um documento informativo publicado anualmente pela EPE, que indica as perspectivas de expansão energética, sob a ótica do governo, para os próximos dez anos, considerando cenários de crescimento da oferta, as políticas energéticas vigentes e o desempenho das fontes e tecnologias nos leilões de energia. O PDE 2030 foi aprovado pela Portaria GM/MME 2/2021.
Importa destacar que o MME conta com o auxílio dos serviços da Empresa de Pesquisa Energética para a elaboração tanto do PNE quanto do PDE, à medida que esta empresa realiza estudos e projeções conforme as demandas do Ministério. Essas tratativas entre a Empresa de Pesquisa e o Ministério são mediadas pela Secretaria de Planejamento e Desenvolvimento Energético (SPE) , que coordena o processo.
O Plano Plurianual, caracterizado como uma peça de previsão orçamentária, possui programas relacionados ao planejamento do setor de energia. Cada programa possui uma diretriz, um objetivo, um indicador e uma meta, além da previsão orçamentária de gastos para que as ações governamentais persigam o referido objetivo. Trata-se, assim, de um instrumento de governo destinado a implementar concretamente as ações desejadas a partir de objetivos e estratégias traçadas para o médio e longo prazo.
O infográfico da Figura 2 mostra uma comparação sucinta das características de cada plano, em termos de horizonte, conteúdo e correlação com os demais planos:
Figura 2 - Características dos planos do Setor Elétrico

Fonte: Elaboração própria
II.4. Processo e mecanismos de tomada de decisão
Ademais, compete ressaltar que a boa governança deve alinhar ao planejamento estratégico mecanismos de gestão que permitam ao agente público tomar a melhor decisão, considerado o interesse público quanto à matéria.
Organizações mundiais, como a OCDE (Organização para a Cooperação e Desenvolvimento Econômico) , adotam conceitos largamente aceitos na comunidade internacional e publicam frequentemente artigos e estudos que abordam alguns desses mecanismos, que são aplicáveis à governança e à gestão pública.
Cita-se, por exemplo, o conceito de whole-of-government approach (OCDE, Whole of Government Approaches to Fragile States, 2006) , abordagem do governo como um todo, em tradução livre, que consiste na coordenação e integração horizontal dos agentes no processo de criação e implementação da política pública, em resposta a problemas complexos. O whole-of-government approach é útil para recalibrar sistemas que vêm se mantendo isolados em seus nichos específicos, à parte de outras perspectivas intersetoriais. A implementação desse mecanismo requer, no entanto, altos níveis de coordenação e orientação, especialmente por parte dos órgãos do centro de governo.
Menciona-se, ainda, o conceito de policy coherence (OCDE, Policy Coherence for Sustainable Development 2019) , coerência de políticas, em tradução livre, que envolve a promoção sistemática de ações de reforço mútuo entre órgãos e entidades governamentais, criando sinergias para alcançar um objetivo definido. Perceba-se que a policy coherence também demanda uma coordenação efetiva, de modo a induzir que as ações dos entes se somem para o alcance da mesma finalidade.
Por fim, revela-se oportuno destacar a Avalição de Impacto Regulatório (AIR) , regulatory impact assessment (OCDE, https://www.oecd.org/regreform/regulatory-policy/ria.htm) . Apesar de ser prática já de algum tempo bastante difundida na atuação de órgãos reguladores, a AIR deve preceder qualquer ação governamental que modifique direitos e interesses dos stakeholders do setor alvo da mudança.
Segundo a OCDE, ao projetar uma política, lei, regulamento ou outro tipo de 'regra', os governos devem sempre considerar seus efeitos prováveis. A AIR fornece informações cruciais aos tomadores de decisão sobre se e como regulamentar para que as metas das políticas públicas sejam atingidas. Essa avaliação examina os impactos e consequências de uma série de alternativas, além de ajudar os formuladores de políticas a defender a decisão de não intervir em mercados em que os custos de fazê-lo superam os benefícios.
Não é raro que setores de infraestrutura tenham políticas pensadas com uma visão unicamente intrasetorial e que decisões sejam tomadas sem a devida avaliação de impacto. Isso ocorre muito em função do dinamismo e da complexidade dos assuntos tratados nesses setores, bem como, da necessidade frequente da emissão, por parte dos agentes públicos, de decisões rápidas, que atendam tempestivamente demandas de última hora.
Setores que vivenciam as condições expostas no parágrafo anterior podem aprimorar sua governança pública por meio dos mecanismos listados alhures. Para o caso do Brasil, que está em processo de negociação para tornar-se membro da OCDE, adequar-se aos conceitos e princípios defendidos pela Organização é um passo importante para o alinhamento das práticas nacionais com as dos países desenvolvidos.
No âmbito do setor elétrico, muitas decisões de grande impacto foram tomadas desde a edição da controversa Medida Provisória 579/2012, não raramente com resultados indesejados. Relembre-se que essa MP permitiu a prorrogação antecipada e condicionada de concessões que venceriam em 2015. Na esteira da MP, o tratamento dado pelo governo a temas como a Conta de Desenvolvimento Energético (CDE) , a indenização dos ativos de transmissão da base RBSE e o risco hidrológico (GSF) enfrentou intensa judicialização, com impactos bilionários no setor.
Para evitar tais impactos, a atuação do governo, em especial do MME, na condução de temas de grande relevância para o setor elétrico, deve se fundamentar em AIRs estruturadas e que confiram segurança e legitimidade às decisões do gestor, com base em estudos de caráter técnico e de boa qualidade. O novel Decreto 10.411/2020 define, minimamente, as situações em que se aplicam o mecanismo da AIR. 
Meneguin e Saab, no Texto para Discussão 271/2020 do Senado Federal, entendem que uma boa avaliação de impacto deve conter: a definição clara do problema que se deseja atacar; um levantamento de dados disponíveis sobre o tema; a correta identificação das alternativas de tratamento, com a avaliação de seus impactos; e a escolha da decisão a ser tomada.
O art. 6° do Decreto 10.411/2020, por sua vez, detalha ainda mais os componentes de uma AIR, acrescentando, por exemplo, a identificação dos agentes econômicos, dos usuários dos serviços prestados e dos demais afetados pela modificação que se pretende implementar, além de um mapeamento sobre a experiência internacional acerca do tema.
Vale ainda mencionar que o art. 4º, VIII, o art. 5º, III, e o art. 6º, parágrafo único, III, do Decreto 9.203/2017 defendem o estabelecimento de um processo decisório fundamentado em evidências e no controle de resultados, mediante mecanismos que busquem a eficiência e a eficácia dos resultados atingidos pela Administração Pública. O Decreto 10.531/2020, mencionado mais à frente, também reforça essa necessidade.
Nesse espeque, o tratamento a ser dado às concessões do setor elétrico que começam a vencer a partir de 2024 constitui exemplo de decisão governamental que deve ser tomada depois de avaliação das consequências das diversas alternativas disponíveis, até porque a experiência recente vivenciada em 2012, com a edição da referida MP 579/2012, trouxe impactos indesejados ao setor. Tem-se, portanto, oportunidade de antecipar a elaboração de estudos e cenários, de modo a evitar equívocos passados e maximizar o benefício esperado.
II.5. Decretos 10.526/2020 e 10.531/2020
Finalmente, já durante a fase de redação deste relatório, foram editados os Decretos 10.526/2020 e 10.531/2020.
O primeiro criou o Comitê Interministerial de Planejamento da Infraestrutura (CIPI) e o Plano Integrado de Longo Prazo da Infraestrutura (PILPI) . Ao CIPI compete promover a compatibilidade e a integração entre as políticas e os planejamentos setoriais que compõem a infraestrutura do Governo Federal, mantida a autonomia de cada Ministério na governança e na definição das prioridades, assim como, aprovar o PILPI, que será atualizado bianualmente e tem como objetivo fornecer uma visão de longo prazo para orientar os investimentos em infraestrutura.
O Decreto 10.531/2020, que institui a Estratégia Federal de Desenvolvimento para o Brasil no período 2020 a 2031 (EFD 2020-2031) , por sua vez, definiu que os órgãos e entidades da administração pública federal considerarão, em seus planejamentos e ações, os cenários macroeconômicos, as diretrizes, os desafios, as orientações, os índices-chave e as metas-alvo estabelecidas pelo decreto.
Em virtude do momento de sua edição, os referidos decretos foram contemplados de forma preliminar e inicial nesse relatório, complementando as análises efetuadas durante a fase de execução. 
	
CONSTATAÇÕES DE AUDITORIA
Neste capítulo, apresenta-se uma breve contextualização sobre o planejamento de longo prazo no setor energético no Brasil, e, em seguida, apresentam-se as principais constatações de auditoria identificadas ao longo desta fiscalização.
As demais análises previstas na Matriz de Planejamento (peça 70) , mas que não resultaram em constatações de auditoria, encontram-se no apêndice B, organizadas por questão de auditoria.
II.6. Contextualização do Planejamento de Longo Prazo no setor elétrico no Brasil
O que o Brasil deseja para o setor elétrico no longo prazo? Responder essa pergunta requer refletir sobre vários outros questionamentos.
O País seguirá subsidiando a energia para o agronegócio ou pretende ser uma nação que disponibiliza à indústria energia elétrica a tarifas mais competitivas? No médio e longo prazo, deseja-se um país com maior dependência de veículos elétricos, ou há de se incentivar a produção e comercialização de biocombustíveis, em especial, o etanol? Até que ponto a Geração Distribuída (GD) será subsidiada? É interessante para o País um avanço maciço da energia solar descentralizada, ou a geração dessa fonte de forma centralizada, em grandes instalações solares, apresenta maiores vantagens sociais e econômicas? O mercado direcionará as soluções tecnológicas e fontes a serem adotadas ou serão necessárias políticas públicas específicas?
As respostas a essas perguntas são fundamentais e devem constar do Planejamento de Longo Prazo do País (PLP) .
Notadamente, a visão de longo prazo de um setor deve ser convergente com a visão de longo prazo do país, e isso se intensifica quando se trata do setor elétrico, dado tratar-se de insumo-base da cadeia produtiva de vários outros setores.
De acordo com o Referencial para Avaliação da Governança do Centro de Governo do TCU, na visão da OCDE, com vistas a garantir um governo forte e desempenho efetivo, é necessário um Estado estratégico e com visão de futuro portador de compromisso e capacidade para implementar políticas de maneira eficiente (peça 100, p. 35) .
Em 2015, no texto para discussão editado pelo IPEA denominado de 'Avaliação do Desenho Institucional, dos Recursos e das Capacidades para Concretização do Planejamento de Longo Prazo no Brasil', Saretta et al. sintetiza: 
o PLP é elemento essencial ao Estado como norteador do processo de desenvolvimento ou, ainda, 'farol' que ilumina a obscuridade e a incerteza acerca do futuro. Em termos conceituais, o planejamento pode ser entendido como a opção consciente de ações que aumentam as chances de alcançar no futuro algo desejado no presente (peça 99, p. 11) .
Nesse trabalho, os autores também apontam as dificuldades de se entender a importância do PLP e de a Secretaria de Assuntos Estratégicos da Presidência da República (SAE) , a quem compete essa atribuição, nos termos do art. 15 do Anexo I do Decreto 10.374/2020, levar a cabo essa tarefa (peça 99, p. 52-56) .
Sobre o PLP do Brasil, tramita no Congresso Nacional a Proposta de Emenda à Constituição 74/2015, que visa incluir no texto constitucional (art. 165) a imposição ao Poder Executivo Federal da elaboração de Planejamento Estratégico de longo prazo (mínimo de vinte anos) , vinculando o Plano Plurianual, a Lei de Diretrizes Orçamentárias e a Lei Orçamentária Anual.
Também é de se destacar o art. 174 da Constituição Federal, que atribui ao Estado a função de planejamento, determinante para o setor público e indicativo para o privado, além de definir a necessidade de que a lei estabeleça as diretrizes e bases do planejamento do desenvolvimento nacional equilibrado, o qual deve incorporar e compatibilizar os planos nacionais e regionais de desenvolvimento.
O TCU vem tratando, com mais ênfase, da questão da coerência de políticas públicas em relação a visão de longo prazo desde 2017 (TC Processo 018.218/2017-2) , ao elaborar o primeiro Relatório de Políticas e Programas de Governo (RePP) , Acórdão 2127/2017-TCU-Plenário, Relator Min. Substituto Marcos Bemquerer.
O RePP 2017 destina-se a subsidiar a discussão do Projeto de Lei Orçamentária Anual, seguindo mandamento do art. 123 da Lei de Diretrizes Orçamentárias (LDO) para 2018, que confere ao Tribunal a responsabilidade de enviar à Comissão Mista do Congresso Nacional, com fundamento no art. 166, § 1º, da Constituição Federal, quadro-resumo relativo à qualidade da implementação e ao alcance de metas e objetivos dos programas e ações governamentais objetos de auditorias operacionais realizadas.
O Capítulo II do RePP 2017 aborda problemas existentes em pilares da atuação estatal, como estratégia, coordenação, articulação, governança orçamentária, monitoramento, avaliação e gestão de riscos, apontados em acórdãos do TCU, cujas consequências são entendidas como transversais e sistêmicas, capazes de comprometer a coerência e a efetividade da atuação do Estado. Esses déficits institucionais do Estado Brasileiro têm como consequência induzir e perpetuar a baixa qualidade do gasto público e, concomitantemente, afrontam as boas práticas e normas nacionais e internacionais de funcionamento de um bom governo.
O Capítulo III, por sua vez, apresenta quadro-resumo afeto a sete programas/ações governamentais que foram objeto de auditorias realizadas pelo TCU nos últimos anos. As análises abordaram o alcance de metas e objetivos desses programas, assim como os principais problemas identificados em cada um deles.
No capítulo IV, buscou-se verificar, com base em indícios, se o conjunto de programas e ações governamentais tem conseguido alcançar os resultados almejados a um custo adequado para o cidadão, em que pesem as falhas apontadas nos capítulos anteriores.
Os principais achados do RePP 2017 que têm relação com a atual auditoria de governança do setor elétrico são os seguintes:
ausência de planejamento nacional de longo prazo prejudica a definição de prioridades nacionais, tornando as ações do governo mais sujeitas a descontinuidades e a desalinhamentos;
o PPA tem a efetividade comprometida no cumprimento do papel de plano de médio prazo para a Administração Pública Federal, em desconformidade com o preconizado na Constituição Federal;
falta de uniformidade e padronização dos planos nacionais setoriais cria obstáculos à atuação sinérgica e transversal das políticas e programas públicos, promovendo fragmentações, duplicações e sobreposição de programas e ações e baixos resultados das intervenções públicas;
baixa capacidade do Estado em planejar e coordenar as diversas políticas públicas tem levado a aumento do risco de desperdício de recursos, do comprometimento de resultados e da baixa qualidade dos serviços à população;
insuficiência de indicadores de desempenho compromete o controle de resultados; e
baixa capacidade de monitoramento e avaliação prejudica o ajuste da atuação governamental.
O Acórdão 2127/2017-TCU-Plenário trouxe diversas recomendações ao Centro de Governo voltadas a aprimorar o arcabouço de governança do País, abordando aspectos de planejamento estratégico, orçamentação, gestão de riscos e coordenação e coerência na formulação e implementação das políticas públicas por ela conduzidas.
Já o RePP 2018 (TC Processo 012.352/2018-7 - Acórdão 2608/2018-TCU-Plenário, Relator Min. Benjamin Zymler) , em seu Capítulo I, abordou o monitoramento das deliberações exaradas no âmbito do RePP 2017 (Acórdão 2127/2017-TCU-Plenário) , que à época encontravam-se em implementação, com algumas medidas anunciadas pelo Poder Executivo, como a publicação do Decreto 9.203/2017 e o envio do Projeto de Lei 9.163/2017 ao Congresso Nacional.
O Capítulo II, por sua vez, apresentou uma análise consolidada dos resultados das fiscalizações realizadas em dezoito políticas públicas distintas avaliadas pelo TCU nos anos de 2015 a 2018, de forma a construir um panorama que refletisse as falhas mais recorrentes nas políticas públicas analisadas, que comprometem os resultados das ações governamentais. A análise realizada permitiu demonstrar que as deficiências de gestão e governança de políticas públicas não ocorrem pontualmente, mas sim de forma sistêmica, recorrente e em todas as etapas do ciclo de políticas. Os principais achados do RePP 2018 foram:
a ausência de diagnóstico adequado dos problemas que as políticas públicas pretendem enfrentar tem comprometido a concepção, formulação e processo de tomada de decisão;
a formulação inadequada das políticas públicas tem dificultado sistematicamente sua boa e regular implementação, comprometendo o alcance dos objetivos e dos resultados esperados;
deficiências de coordenação entre setores e/ ou entre esferas de governo e ausência de articulação entre os atores envolvidos tem prejudicado a entrega de soluções integradas para os problemas enfrentados pela sociedade; e
deficiências no processo de monitoramento e avaliação tem dificultado o acompanhamento dos resultados das políticas públicas e prejudicado a transparência da atuação governamental.
O RePP 2019 (TC Processo 020.750/2019-6 - Acórdão 2513/2019-TCU-Plenário, Relator Min. Vital do Rêgo) , consolidou a avaliação de dezessete fiscalizações concluídas ou monitoradas pelo Tribunal de Contas da União entre 2018 e 2019. A análise foi realizada mediante a aplicação de métodos qualitativos de pesquisa que adotou como critério de observação os oito componentes do Referencial de Avaliação de Governança Políticas Públicas (RAG-PP) . Foram encontrados os seguintes percentuais de falhas em cada um dos componentes avaliados na amostra de dezessete fiscalizações: i) institucionalização (65%) ; ii) planos e objetivos (53%) ; iii) participação (6%) ; iv) coordenação e coerência (47%) ; v) capacidade organizacional e recursos (59%) ; vi) gestão de riscos e controle interno (41%) ; vii) monitoramento e avaliação (59%) ; e, viii) accountability de políticas públicas (24%) . 
Segundo o relatório que deu suporte à prolação do Acórdão 2513/2019-TCU-Plenário, a análise permitiu depreender que existe consenso acerca da importância e necessidade de realização de análise prévia (ex ante) e de planejamento detalhado de políticas públicas, incluindo não apenas aquelas explicitadas no PPA, por meio de programas finalísticos, mas também aquelas instituídas por meio de instrumentos como políticas, programas e planos nacionais, regionais, setoriais e transversais. 
Ademais, em relação ao monitoramento das recomendações emitidas por meio dos RePPs 2017 e 2018, aquele relatório registrou que houve retrocesso em relação a algumas propostas daqueles RePPs e interrupção da atuação do Centro de Governo com vistas a incentivar a Administração Pública a aperfeiçoar sua atuação em áreas essenciais.
Em que pese o PLP para o Brasil ter dado importantes passos com a edição do Decreto 10.531/2020, mesmo que somente para a esfera federal, é fundamental que o PLP do setor elétrico seja vinculado a uma visão de longo prazo clara e objetiva para o setor, bem como alinhado e coerente com objetivos (ou visão) de longo prazo para outros setores a ele relacionados, a exemplo dos setores industriais e de transportes. 
Para isso, é essencial que o assunto seja discutido no âmbito do Centro de Governo, com vistas à formalização e atualização dos PLP nacional e setoriais, conforme apontam as boas práticas de planejamento e os princípios da transparência, da coerência e da previsibilidade. Essa articulação entre os planos pode evitar, inclusive, que políticas públicas contraditórias ou não sinérgicas sejam criadas.
Ainda sobre isso, cabe retomar a edição do referido Decreto 10.531/2020, que instituiu a Estratégia Federal de Desenvolvimento para o Brasil no período de 2020 a 2031 (EFD 2020-2031) , estabelecendo diretrizes, indicadores-chave e metas-alvo para cinco eixos: econômico, institucional, infraestrutura, ambiental e social.
De forma preliminar, verifica-se nesse Decreto a iniciativa para a construção de um PLP para a esfera federal. Além de diretrizes, indicadores-chave e metas-alvo, constam, no eixo infraestrutura e ambiental, orientações específicas para a temática de energia. A pertinência e adequação dos instrumentos de planejamento do setor ao Decreto, contudo, não foram objeto desta auditoria, pois o decreto foi editado já no momento da finalização deste relatório. 
Ademais, por tratar-se de decreto abrangente, um olhar sistêmico por parte desta Corte de Contas poderá contribuir com a melhoria da atuação estatal. Desse modo, pode ser oportuno para este Tribunal aprofundar as análises a respeito das disposições da referida norma em outras ações de controle.
II.7. Oportunidade de melhoria na visão estratégica de Estado para o longo prazo do setor elétrico
A visão estratégica de Estado do setor de energia elétrica não define, de forma clara e objetiva, a situação desejada para o setor no longo prazo, tampouco foi estabelecida a partir de uma visão central de país, mediante discussão e alinhamento com o Centro de Governo e os outros setores que dependem do setor elétrico e com ele se relacionam.
Em resposta ao questionamento sobre a existência de uma visão de longo prazo formalizada e instrumentalizada para o setor, o MME respondeu que: 
o planejamento de longo prazo do setor energético é fundamental para o país e serve de base para a formulação de políticas públicas com vistas à implantação da estratégia nacional de expansão da oferta de energia elétrica e de combustíveis, o atendimento da demanda de energia esperada para as próximas décadas, além de orientar os esforços de eficiência energética e incorporação de inovações, em consonância e atendimento aos objetivos expressos na Lei 9.478/1997 (peça 63, p. 4-5) .
Em outro questionamento, a respeito da inter-relação entre os diferentes instrumentos de planejamento setorial governamental, o MME respondeu que:
ao trazer uma visão estratégica do governo, o [Plano Nacional de Energia] PNE é o alicerce a partir do qual os Planos, Políticas, Programas e Iniciativas são elaborados. O PNE é, portanto, um farol que orienta para onde o [Plano Decenal de Energia] PDE deve indicar a expansão do setor de energia no horizonte decenal. Nesse sentido, enquanto o PDE incorpora em seu cenário de referência (ou nas análises de sensibilidade) as políticas energéticas vigentes relativas às diversas fontes e tecnologias na sua análise, bem como o histórico de desempenho dessas fontes nos leilões de energia elétrica e a evolução recente do mercado consumidor, o PNE pode alterar as políticas vigentes, desde que devidamente fundamentadas em análises consistentes de custo-benefício, de modo a reorientá-las na direção desejada (peça 63, p. 6) 
Já a Secretaria de Assuntos Estratégicos da Presidência da República (SAE) , em resposta ao mesmo questionamento, afirmou que existe uma visão estratégica e que: 
o principal instrumento de planejamento estratégico do setor elétrico de longo prazo é o Plano Nacional de Energia (PNE) , que tem como objeto delinear a estratégia de expansão do setor de energia no longo prazo. Construído a partir das principais questões relevantes no horizonte, o PNE explora, por meio de cenários, os diversos aspectos da evolução do setor em uma perspectiva de diversas alterações na produção e uso de energia, comumente aglutinadas na chamada transição energética. Em um contexto de grande incerteza, seu objetivo é explorar alternativas de futuro, de modo a aprimorar o processo de tomada de decisão em políticas energéticas. O PNE é fundamental para o país e serve de base para a formulação de políticas públicas com vistas à implantação da estratégia nacional de expansão da oferta de energia elétrica, considerando a demanda de energia esperada para as próximas décadas (peça 79, p. 1) . 
A SAE, em resposta a questionamento a respeito do alinhamento entre a visão estratégica de longo prazo para o setor elétrico e a visão estratégica do País, também alegou que:
a participação da SAE nesse processo permite adequar, desde já, o PNE a uma proposta de política para o desenvolvimento nacional equilibrado, atualmente em fase de concepção, que estabelecerá objetivos estratégicos nacionais que servirão de referência para o planejamento estratégico de todos os setores da administração pública federal, em observância às recomendações do TCU sobre a questão do planejamento estratégico de longo prazo e ao que prevê o art. 174 da CF. O PNE, ao delinear uma estratégia energética para o país sob a perspectiva governamental, está alinhado às diretrizes de políticas públicas do Governo Federal. Com isso, o Plano estabelece um ponto de referência para reflexões e debates, que culminarão nas efetivas decisões tomadas ao longo do tempo, seja por agentes públicos, seja por agentes privados (peça 79, p. 2) .
Percebe-se que o MME reconhece a importância do planejamento de longo prazo no setor energético, e que tanto o MME como a SAE entendem que o Plano Nacional de Energia (PNE) é o principal instrumento de planejamento setorial, estando nele a definição da visão estratégica de longo prazo do setor elétrico. A SAE entende, ainda, que sua participação na elaboração desse plano permite adequá-lo à uma política de desenvolvimento nacional equilibrada, atualmente em fase de concepção.
O Ministério menciona também que o planejamento de longo prazo deve estar em conformidade com a Lei 9.478/1997 e atender os objetivos expressos nela.
Antes de prosseguir, é importante fazer uma reflexão acerca do conceito de visão estratégica de longo prazo.
No setor empresarial, esse conceito é comumente empregado para referir-se às aspirações de uma empresa, ou a como ela se vê no futuro. É a definição de uma situação desejada, com base na qual a empresa estipulará suas estratégias e ações, de modo que, no longo prazo, ela se veja naquela condição almejada.
Feitas as devidas adaptações, pode-se transportar esse conceito para a esfera pública, com a diferença de que o combustível do setor público é o interesse coletivo e o bem estar social, e não o lucro.
Repise-se que, conforme abordado no tópico III.1, de acordo com o Referencial para Avaliação da Governança do Centro de Governo do TCU, para garantir um governo forte e desempenho efetivo, é necessário um Estado estratégico e com visão de futuro, portador de compromisso e capacidade para implementar políticas de maneira eficiente (peça 100, p. 35) .
Assim, a visão estratégica para um setor deve refletir os anseios coletivos da população para aquela área, delineando como aquele setor se enxerga no futuro. É fundamental, ainda, em um setor como o elétrico, que afeta diretamente vários outros campos, que essa visão seja construída por meio da convergência dos interesses dos demais segmentos, em sintonia com uma visão de Estado mais ampla, que abranja todo o país.
Sobre o tema, a OCDE, ao tratar da execução de políticas coerentes para o desenvolvimento sustentável, faz a seguinte recomendação, em tradução livre, acerca da visão estratégica de longo prazo de países (https://www.oecd.org/governance/pcsd/toolkit/guidance/long-termstrategicvision/, acesso em 15/10/2020) :
Desenvolver uma visão estratégica de longo prazo que defina os resultados, cenários e ações de desenvolvimento sustentável desejados para aumentar a coerência entre setores e níveis de governo e entre as políticas externas e internas em áreas que provavelmente afetarão os países em desenvolvimento (grifou-se) 
Essa conceituação mostra-se relevante, pois, como se verá adiante, o PNE e a Lei 9.478/1997, apesar de conterem diretrizes e objetivos gerais para o setor elétrico, não definem de forma clara e objetiva qual a situação desejada para o setor no longo prazo.
Política Energética Nacional (Lei 9.478/1997) 
A Lei 9.478/1997 foi publicada por ocasião da abertura do setor petrolífero nacional, promovida pela Emenda Constitucional 9/1995. 
Além de estabelecer a criação da Agência Nacional do Petróleo, Gás Natural e Biocombustíveis (ANP) e de dar contornos para o novo marco do Petróleo, essa lei criou o Conselho Nacional de Política Energética e estabeleceu os princípios e objetivos que devem balizar a atuação do Poder Público na elaboração das Políticas Públicas do setor energético. 
O infográfico da Figura 3 faz uma classificação, por categoria, dos objetivos contidos no art. 1° da mencionada lei, abrangendo: i) objetivos gerais, que envolvem, mas ultrapassam os interesses e responsabilidades do setor energético; ii) objetivos voltados à geração de energia em geral; e, iii) objetivos voltados a fontes específicas, que envolvem o incentivo ao incremento de fontes específicas na matriz energética; 
Figura 3 - Objetivos e princípios da Lei 9.478/1997

Fonte: Elaboração própria
O referido infográfico mostra com clareza como alguns objetivos não podem ser alcançados somente por meio do setor energético. Aqueles classificados como objetivos gerais são, na realidade, alvos perseguidos pelo País como um todo e, embora o setor energético deva considerá-los ao definir suas políticas e objetivos mais específicos, eles não são responsabilidade única desse setor.
Ampliar a competitividade do País no mercado internacional, por exemplo, requer coordenação entre diversos setores, entre eles o de energia. Isso pois, mesmo que o setor energético fosse extremamente competitivo e eficiente, outro segmento dentro da cadeia de produção poderia não ser, comprometendo a competitividade do País.
Em vista disso, é razoável presumir que a preocupação com o alcance dos ditos objetivos gerais não deve se restringir ao setor de energia, mas deve envolver os agentes que possuem uma visão do todo e, dessa forma, podem coordenar ações e políticas entre os segmentos de modo a permitir que tais objetivos sejam alcançados.
Perceber isso é relevante, porque demonstra a necessidade da aplicação dos conceitos abordados anteriormente (tópico II.4) , como o whole-of-government approach, que defende a participação do Centro de Governo como articulador e coordenador de políticas e da busca de sinergias na atuação dos entes públicos.
O Referencial para Avaliação da Governança do Centro de Governo do TCU reforça a aplicação do whole-of-government approach para o alcance de objetivos transversais, ao defender que
Em tempos de problemas transversais, as respostas também devem ser dadas transversalmente. Assim, é necessária uma abordagem governamental como um todo (whole-of-government approach) , que enfatize uma estratégia comum em vez de permitir que cada ministério implemente sua agenda separadamente
A criação, pela mesma lei, do CNPE, cujas cadeiras são ocupadas pelos ministros das pastas indicadas na Figura 4, além do presidente da Empresa de Pesquisa Energética, também pode revelar a intenção do legislador de que esse Conselho tivesse um papel importante nessa articulação e nessa busca por sinergias.
Figura 4 - Membros efetivos do CNPE

Fonte: Elaboração própria
Os objetivos energéticos e os voltados a fontes específicas mostram, por sua vez, que o legislador procurou estabelecer prioridades para o desenvolvimento do setor de energia no Brasil, por meio, por exemplo, da priorização de biocombustíveis, do fomento à pesquisa acerca de energias renováveis e do aproveitamento de insumos para geração de energia.
A análise desses objetivos e dos ditos gerais demonstra, no entanto, que o legislador optou por não fixar, de forma clara e objetiva, qual a situação desejada para o setor de energia no longo prazo. A lei estabeleceu diretrizes e objetivos amplos, mas não trouxe, de fato, uma visão estratégica para o setor energético.
É como se a lei fosse um largo colchão, com premissas e diretrizes capazes de abranger vários direcionamentos possíveis para a política energética, não havendo, no entanto, uma orientação clara e objetiva sobre qual política o gestor deve implementar e perseguir, ou mesmo um retrato preciso da situação desejada para o setor no longo prazo.
Ao não definir com clareza essa visão, entende-se que o legislador deixou essa função a cargo da esfera infralegal, notadamente dos responsáveis pela elaboração e implementação da política energética nacional.
Conforme se discutiu anteriormente, o PNE é o principal instrumento de planejamento do setor energético e estabelece diretrizes setoriais de longo prazo. O tópico seguinte destina-se a analisar parte do PNE 2050, de forma a demonstrar que ela tampouco define objetivamente e com clareza qual a situação desejada para o setor no longo prazo.
Antes, no entanto, vale registrar como o avanço das tecnologias e as mudanças de comportamento dos agentes e do mercado possivelmente tornaram alguns dos princípios da Lei 9.478/1997 desatualizados. Atualmente, por exemplo, o princípio de identificar soluções mais adequadas para suprimento de energia elétrica nas regiões do país, bem como, o de proteger os interesses do consumidor quanto a preço, qualidade e oferta dos produtos não se coadunam diretamente com os princípios destinados a incentivar fontes específicas na matriz.
A experiência mais recente tem demonstrado que o suprimento mais adequado e que os preços mais eficientes dependem dos atributos reais de cada fonte, os quais, por vezes, são mascarados por incentivos específicos.
Ainda que tais incentivos tenham sido necessários décadas atrás - vale lembrar que a lei é de 1997, a condução da política energética tem-se alinhado à neutralidade tecnológica da expansão, à isonomia no tratamento aos agentes, ao fomento à concorrência e à busca pela eficiência, pilares mais relacionados aos objetivos classificados na Figura 3 como objetivos gerais e como objetivos voltados à geração de energia, os quais, por vezes, podem ser conflitantes com os objetivos voltados a fontes específicas.
Há espaço, portanto, para uma atualização dos princípios e objetivos basilares da Política Energética Nacional.
O PNE 2050
De acordo com a redação do PNE 2050 (que se encontrava em Consulta Pública no momento da elaboração deste relatório) , o PNE 2030 foi o primeiro estudo brasileiro a tratar do planejamento de longo prazo da energia, incluindo a participação da sociedade e a abordagem ampla da questão energética sob uma ótica de planejamento integrado de recursos, que incorpora as questões socioambientais e de eficiência energética (peça 97, p 14) .
Segundo esse documento, o PNE 2030 causou grande impacto no setor, sendo usado como referência de cenário econômico-energético de longo prazo do governo federal pelos mais variados atores. Sua elaboração possibilitou a definição de uma diretriz para o setor que foi fundamental para guiar as ações das autoridades do setor de energia na direção de uma matriz energética diversificada e com participação expressiva de fontes renováveis (peça 97, p. 16) .
De acordo com a EPE, para a construção do PNE 2030, foi realizada uma abordagem tradicional no setor, delineando a expansão da demanda de energia no horizonte de longo prazo dentro de um cenário econômico-energético para o qual se projetava a expansão requerida nas principais fontes (eletricidade, petróleo e derivados, gás natural e cana-de-açúcar) . Já o PNE 2050 'tem como objetivo delinear a visão estratégica do governo a partir de questões relevantes para a tomada de decisão no horizonte de longo prazo' (peça 97, p. 17) .
Dessa forma, consta no próprio PNE 2050 que o Plano Nacional:
é um conjunto de estudos que dão suporte ao desenho da estratégia de longo prazo do governo em relação à expansão do setor de energia. A estratégia, por sua vez, consiste em um conjunto de recomendações e diretrizes a serem seguidas na definição das ações e iniciativas a serem implementadas ao longo do horizonte de 2050. Estas, por sua vez, precisam ser definidas em um Plano de Ação a ser elaborado em seguida à aprovação do PNE 2050 (peça 97, p. 8) . 
O desenvolvimento da estratégia se dá em três etapas, conforme a Figura 5.
Figura 5 - Etapas para o desenvolvimento da estratégia do PNE

Fonte: peça 97, p. 8.
O PNE trata também dos desafios para a atuação do governo nos cenários do restante do século XXI, que envolvem a complexidade da governança global, a dinâmica entre as diferentes esferas das entidades subnacionais, a conectividade entre os diferentes atores, a globalização dos mercados, a transformação energética, entre outros.
Nesse contexto, segundo o PNE, o papel do governo no setor de energia passa por transformações no sentido de reorientar sua atuação a partir de um conjunto de princípios que buscam direcionar o aprimoramento do arcabouço legal e infralegal dentro de uma visão de longo prazo do setor, descritos em dez princípios, conforme a Figura 6 (peça 97, p. 20) .
Figura 6 - Princípios que pautam a atuação do governo no setor de energia

Fonte: peça 97, p. 21
As recomendações sugeridas no PNE 2050 estão assentadas nesses dez princípios. Baseados em uma visão mais orientada a mercado com vistas a um setor de energia mais concorrencial, eficiente, descentralizado, com multiplicidade de agentes, mais complexo e bastante dinâmico, tais princípios demandam uma alteração significativa na forma de atuação do governo. Neste contexto, as principais atividades do governo no setor de energia seriam (peça 97, P. 20) :
A garantia de regras concorrenciais, no sentido de nivelar o campo de jogo para que as tecnologias e fontes possam competir em igualdade de condições, incluindo possíveis barreiras à entrada de novas alternativas e agentes;
A tempestiva e ágil adequação do arcabouço regulatório frente a inovações tecnológicas e de modelos de negócios; e
O estabelecimento de políticas energéticas que minimizem o risco de arrependimento e evitem trancamentos tecnológicos em um mundo cada vez mais complexo e sujeito a eventos imprevisíveis que podem alterar de modo estrutural o setor de energia.
Pelo descrito até aqui, verifica-se empenho do governo para modernizar o arcabouço do PNE e atender às necessidades mais atuais do setor energético, sem desconsiderar o quão dinâmico esse setor pode ser. O plano aponta os princípios e as prioridades que devem pautar a atuação governamental, sob vários enfoques.
Apesar de todas essas características positivas do PNE 2050, entende-se haver uma oportunidade de aprimoramento da visão estratégica trazida pelo Plano mediante a especificação, de forma clara e objetiva, de qual é a situação desejada para o setor de energia elétrica brasileiro, no longo prazo, sob os diversos enfoques tratados no PNE.
Aqui, vale recapitular a orientação da OCDE sobre o tema, a qual recomenda a definição de uma visão estratégica de longo prazo que estabeleça os resultados, cenários e ações de desenvolvimento sustentável desejados. Essa recomendação corrobora a oportunidade de melhoria apresentada no parágrafo anterior.
Ainda sobre o tema, compete salientar que, em 2017, a Organización Latinoamericana de Energía (Olade) lançou o Manual de Planificación Energética, após identificar a necessidade de se aumentarem e fortalecerem as capacidades de planejamento energético na América Latina e no Caribe, envolvendo os novos paradigmas da oferta e demanda de energia, como as mudanças climáticas, a dinâmica da política mundial e a percepção pública das responsabilidades do setor energético (peça 71, p. 18) .
De acordo com o Manual, a elaboração de um plano energético nacional deve incluir as seguintes etapas: i) elaboração de um diagnóstico energético; ii) desenho de uma agenda energética, em que se identifiquem e priorizem os objetivos a partir dos problemas identificados no diagnóstico; iii) elaboração de cenários econômicos e energéticos; iv) formulação da política energética, em termos de objetivos, estratégias e instrumentos; v) definição de metas de curto, médio e longo prazo; vi) elaboração do prospecto energético e aplicação de modelos; vii) estratégias e planos de ação de médio e longo prazo; e viii) avaliação de impactos, revisão e ajustes na estratégia (peça 71, p. 24 a 27) .
Ainda segundo o Manual, os objetivos elaborados na etapa 'iii' do parágrafo anterior devem refletir a visão e a missão da política nacional, quanto a aspectos econômicos, sociais, ambientais e outros referentes à estratégia particular de cada país. A mensuração do alcance de tais objetivos deve ser feita mediante a fixação de metas de curto, médio e longo prazo (v) . O Manual cita como metas, por exemplo, o alcance de certo percentual de renováveis na energia consumida anualmente, a incorporação de uma fonte específica na matriz de geração, a completa interconexão regional, a fixação de metas temporais para a implementação de propostas regulatórias, dentre outros (peça 71, p. 25 e 26) .
A Figura 7 mostra que o processo de construção da política energética deve partir da existência de uma visão de longo prazo, representada pelo diagnóstico da situação atual e pela definição da situação desejada.
Figura 7 - esquematização do processo de formulação de políticas

	Fonte: peça 71, p. 38 - adaptado.
O Manual defende, ainda, que a partir do diagnóstico da situação atual, devem ser identificadas as situações problema, que são o ponto de partida para a formulação da política energética. Do outro lado, deve-se estabelecer a situação desejada, o que se pretende alcançar com a intervenção política. Essa situação representa os objetivos da política. Tudo isso deve partir de uma visão (peça 71, p. 37) .
Sobre a necessidade do estabelecimento de objetivos e diretrizes estratégicas, o Referencial para Avaliação da Governança em Políticas Públicas do TCU (RAGPP) estatui que a definição dos resultados das políticas deve ter uma visão de longo prazo, considerando a situação nacional e a internacional (peça 101, p. 47) .
O Referencial afirma, ainda, ser essencial que a formulação da política explicite suas prioridades, para que os processos de execução e avaliação sejam adequadamente orientados e possam ser redesenhados caso haja necessidade de ajustes, como, por exemplo, em situações de escassez de recursos ou mudanças relevantes de cenários. (peça 101, p. 45) .
Vê-se, portanto, que é uma boa prática que planos e políticas estabeleçam com clareza seus objetivos e resultados desejados. É importante, também, que definam seus princípios e prioridades, de forma a auxiliar a tomada de decisões sobre quais caminhos devem ser seguidos para se alcançar a situação desejada, bem como, permitir ajustes no momento de implementação, se cenários distintos ou condições imprevistas surgirem.
O que se observou da documentação concluída do PNE 2050 foi o estabelecimento de princípios e de prioridades, sem se fixar, de maneira clara, os objetivos e resultados desejados para o Plano.
Cabe mencionar, a fins exemplificativos, os objetivos da agenda de energia e mudança climática da União Europeia para 2030, de 6/2017 (peça 103, p. 44) :
Reduzir em 40% a emissão de gases de efeito estufa;
Aumentar a proporção de energias renováveis (eólica, fotovoltaica e bicombustíveis) para 27%; e 
Reduzir o consumo de energia em 27%. 
Obviamente, os setores energéticos brasileiro e europeu possuem características e necessidades distintas. Além disso, macro-objetivos como os fixados pela União Europeia podem não abarcar todos os temas tratados pelo PNE 2050. De toda sorte, expõe-se aqui o caso europeu para ilustrar a experiência internacional quanto à clara definição de metas.
A respeito da realidade brasileira, por mais que o setor elétrico se organize com base nos movimentos da iniciativa privada, a atuação estatal não pode prescindir de cumprir esses requisitos básicos de mirar objetivos e resultados a serem alcançados, com os devidos ajustes, quando for o caso. 
Também de forma ilustrativa, cita-se o exemplo do Decreto 10.531/2020 que, em situação semelhante de dependência não unicamente de decisões governamentais para atingir resultados, define indicadores-chave e metas a serem alcançadas, simplesmente pelo motivo de entender que as ações estatais a serem adotadas pavimentam o caminho para o alcance dos resultados pretendidos. 
Entre os indicadores-chave para a temática de infraestrutura, consta o pilar de infraestrutura do Índice de Competitividade Global do Fórum Econômico Mundial. Trata-se de um índice composto, obtido a partir da aglutinação de 103 outros indicadores individuais.
Para o setor de energia elétrica, por exemplo, são utilizados os indicadores de percentual da população com acesso à eletricidade em domicílio e de qualidade do fornecimento de energia. Tais indicadores mensuram objetivos que dependem tanto da iniciativa privada quando da atuação estatal para serem melhorados, em conformidade com a lógica apresentada anteriormente. 
Ademais, nessa linha de que o alcance dos indicadores estabelecidos no Decreto10.531/2020 não depende unicamente da ação do Estado, vê-se o seguinte desafio para o eixo de infraestrutura: 'ampliar as oportunidades e dar maior segurança jurídica para a participação do investimento privado, nacional e estrangeiro, reduzindo as necessidades de comprometimento de recursos fiscais'.
Fácil perceber que o referido Decreto estabelece indicadores-chave e metas cujo alcance dependerá da atuação complementar das esferas pública e privada, tanto é que identifica o desafio exposto no parágrafo anterior. Entende-se que essa postura serve de exemplo e pode ser replicada no setor de energia.
Dessa forma, conclui-se que seria salutar para a política elétrica brasileira que o Plano Nacional de Energia fixasse objetivos e resultados esperados para os temas que aborda. O conjunto desses objetivos e resultados esperados, por tema tratado no PNE 2050, seria equivalente à situação desejada para o setor elétrico no longo prazo.
Para facilitar a compreensão sobre o que falta no PNE 2050, e, portanto, sobre o que tem sido apontado como uma oportunidade de melhoria neste relatório, passa-se a descrever com mais detalhes sua forma de elaboração e seus componentes.
Elaboração e componentes do PNE 2050
Uma vez estabelecidos os princípios do Plano, o cerne de sua elaboração volta-se para a projeção de cenários. Para o PNE 2050, a premissa é de que o conjunto de cenários analisados deve possuir uma variedade suficiente tanto para representar trajetórias qualitativamente diferentes, quanto para delinear uma estratégia que responda aos desafios que o setor precisa enfrentar em um contexto de elevada incerteza, de modo a se preparar para os riscos mapeados e aproveitar as oportunidades antevistas (peça 97, p. 18) .
Nessa esteira, a Empresa de Pesquisa Energética (EPE) trouxe uma lista de questões de relevância para o desenho da estratégia de longo prazo do PNE 2050:
Qual o patamar de crescimento da demanda de energia? 
Quais as perspectivas caso haja restrições ao aproveitamento do potencial remanescente de UHEs?
Um sistema elétrico 100% renovável é possível e viável economicamente até 2050?
Qual o impacto das mudanças climáticas sobre o setor energético?
Quais impactos sobre o setor de uma maior inserção de fontes de geração renovável variável, em termos de custo, disponibilidade etc.?
No horizonte até 2050, que outras tecnologias podem ganhar importância no atendimento à demanda energética futura do país?
Em que ritmo os ganhos de eficiência energética poderão contribuir para a redução do crescimento da demanda de energia no longo prazo?
Qual o espaço da geração distribuída e dos demais recursos energéticos distribuídos (RED) no total de atendimento à carga de energia no longo prazo?
Qual o papel da tecnologia nuclear na futura matriz energética brasileira?
A geração termelétrica a carvão atingiu um teto na sua oferta no Brasil?
Como um cenário de eletrificação de transporte (cargas, mas principalmente passageiros) afeta outras cadeias como a de etanol e de petróleo? Como o País se posiciona diante desse tema?
A partir daí, o PNE traz um panorama com a contextualização, os desafios e as recomendações para os seguintes temas: i) questões transversais; ii) fontes e tecnologias principais; iii) infraestrutura de transporte de energia; e iv) segmentos de consumo. A apresentação desses temas é realizada, em regra, considerando dois cenários extremos, que delimitam as trajetórias possíveis na demanda de energia no horizonte proposto: o do 'Desafio da expansão' e o de 'Estagnação'.
Cada tema se abre em subtemas com assuntos mais específicos e capilarizados. Por exemplo, em relação às questões transversais, o PNE trata de transição energética, mudanças climáticas, descarbonização, descentralização, comportamento do consumidor de energia, economia do compartilhamento, digitalização na produção e uso de energia, pesquisa, desenvolvimento e inovação e integração energética sul-americana.
Em seguida, o Relatório do PNE traz uma contextualização a respeito de cada subtema, elencando e explanando brevemente as políticas, programas, iniciativas e ações vigentes para o setor de energia que têm relação com o tópico tratado. No caso do subtema transição energética, por exemplo, essas políticas, programas e ações são as seguintes (peça 97, p. 40) :
Política Nacional sobre Mudança do Clima (Lei 12.187/2009) ; 
Contribuição Nacionalmente Determinada - NDC;
Política Nacional de Biocombustíveis - RenovaBio (Lei 13.576/2017) ;
Novo Mercado de Gás (Decreto 9.616/2018) ;
Modernização do Setor Elétrico (Consulta Pública 33/2017) ;
Programa de Apoio à Renovação e Implantação de Novos Canaviais - PRORENOVA;
Programa de Apoio ao Setor Sucroalcooleiro - PASS;
Plano Conjunto de Apoio à Inovação Tecnológica Industrial dos Setores Sucroenergético e Sucroquímico - PAISS;
Mistura de etanol anidro;
Programa Nacional de Produção e Uso do Biodiesel - PNPB
Geração Distribuída (Resoluções Normativas ANEEL 482/2012, 687/2015 e 786/2017 e Lei 13.203/2015) ;
Programa de Controle da Poluição do Ar por Veículos Automotores - PROCONVE (Resolução CONAMA 18/1986; Lei 8.723/1993) ;
Eficiência Energética (Lei 9.991/2000, Lei 10.295/2001; Decreto 4.059/2001) ;
Plano Nacional de Eficiência Energética (Lei 13.280/2016) ;
Leilões de renováveis;
Rota 2030 (Lei13.755/2018) .
Por fim, o PNE explica os desafios e as recomendações para cada subtema, que são consubstanciados em um quadro. No caso da transição energética, exemplo trazido anteriormente, o quadro resumo é o da Figura 8 (peça 97, p. 43) :
Figura 8 - Quadro resumo 'transição energética'

Fonte: peça 97, p. 43
Percebe-se que, apesar de trazer recomendações para as ações governamentais relativas à transição energética, o PNE não fixa como se deseja estar em relação ao tema no longo prazo. Em outras palavras, é como se o plano fizesse um diagnóstico da situação atual e emitisse recomendações para a atuação pública, mas sem fixar os objetivos e os resultados desejados.
Esse é, em geral, o formato do PNE. Não há para cada situação diagnosticada referente aos temas abordados pelo plano um paradigma correspondente, mediante o estabelecimento de uma situação desejada, a qual orientará a atuação pública em busca de sua concretização. Vê-se, portanto, uma oportunidade de melhoria para o Plano mediante a definição clara dessa situação.
A Figura 8 revela que há recomendação para articular políticas energéticas com políticas de ciência, tecnologia e informação, então, poder-se-ia, por exemplo, fixar como objetivo a destinação de parte dos recursos associados à política de pesquisa e desenvolvimento (P&D) no desenvolvimento de novas tecnologias e no aprimoramento das já existentes.
Pode-se, ainda, estabelecer como situação desejada o aumento da participação de fontes limpas e sustentáveis em x%, ou que essa participação fique dentro de uma faixa entre z% e y% de toda a geração energética, ou mesmo, que contribua com a redução da emissão de gases de efeito estufa em w%. Outro exemplo seria definir que ao menos k% das instalações das redes de transmissão/distribuição sejam modernizadas ou atualizadas.
Os exemplos dados anteriormente prestam-se a ilustrar como o PNE poderia definir a situação desejada para os subtemas de que trata. Sabe-se que os gestores responsáveis pela elaboração do Plano são os mais qualificados para definir os cenários, objetivos e resultados esperados mais adequados à realidade brasileira.
A Figura 9 compara o formato do PNE 2050 com uma possibilidade de plano hipotético, em que são fixados os resultados, objetivos e condições desejados para cada subtema, seguindo a esquematização proposta pelo Manual de Planificación Energética, conforme exposto anteriormente na Figura 7.
Figura 9 - Comparação das etapas do PNE e de um plano hipotético

Fonte: Elaboração própria
Na situação proposta no infográfico, as recomendações para a atuação governamental partem não somente dos desafios diagnosticados, mas da situação desejada definida segundo a visão estratégica de longo prazo para o setor. As ações do governo serão guiadas de forma a buscar os objetivos e resultados desejados.
Destaque-se que, por situação desejada, não se defende a fixação de um objetivo engessado, quantitativo e irredutível. Entende-se que a dinâmica do setor e do modelo de expansão, que se apoiam na iniciativa privada, poderiam frustrar o alcance desses alvos demasiadamente rígidos.
Sobre isso, inclusive, é importante realçar que o PNE não fixa metas, apesar de referências internacionais, como a do Manual de Planificación Energética, por exemplo, defenderem a definição de metas de curto, médio e longo prazo nos planos energéticos nacionais (peça 71, p. 24 a 27) , e a das metas fixadas pela União Europeia para energia e mudança climática apresentadas anteriormente, bem como, das metas recentes definidas para o Brasil pelo Decreto 10.531/2020, as quais, para serem alcançadas, não dependem unicamente da ação estatal, consoante discutido anteriormente neste relatório.
Com base em todas essas referências, ainda que a aplicação, no cenário energético brasileiro, de um modelo de metas rígidas careça de maior reflexão, observa-se uma oportunidade de melhoria dos planos energéticos mediante a definição, por subtema do Plano Energético, dos cenários, objetivos e resultados desejados, ainda que em faixas de limites inferior e superior, ou de forma qualitativa.
Alinhado à essa definição de resultados esperados, mostra-se oportuna, também, a criação de indicadores setoriais que conectem esses resultados aos indicadores-chave estabelecidos no Decreto 10.531/2020, os quais podem dialogar, inclusive, com os indicadores do Plano Plurianual (PPA) , conforme proposta elaborada no tópico III.3. 
A definição de uma situação esperada e de indicadores setoriais, além de estar aderente às referências internacionais, tem o condão de sinalizar com maior clareza aos agentes e ao setor privado quais os rumos desejados para o país naquela área.
Alinhamento e articulação com outros setores e com uma visão de país
Nesse ponto, importa destacar que essa definição de cenários, objetivos e resultados desejados não deve ocorrer exclusivamente dentro dos limites do setor energético. Conforme os conceitos de whole-of-government approach e de policy coherence, trazidos na Visão Geral do Objeto deste relatório, a participação de outros segmentos, em especial do centro de governo como coordenador, evita que setores se isolem em seus nichos e promove a criação de políticas sinérgicas na busca de objetivos transversais.
A visão estratégica de longo prazo para o setor de energia, com uma definição clara e direta dos cenários, objetivos e resultados esperados, deve, então, ser estabelecida de maneira alinhada a uma visão maior, de país, após discussão com os principais setores interessados, em especial o centro de governo. Isso ajuda a evitar que o setor elétrico se torne um fim em si mesmo, e seja um promotor de desenvolvimento nacional.
Vale lembrar, inclusive, que os objetivos gerais para o setor energético trazidos pela Lei 9.478/1997 demandam a atuação coordenada entre os vários setores e o centro de governo, excedendo o próprio setor energético, consoante discutido anteriormente neste relatório. Ademais, o Manual de Planificación Energética da Olade também defende que os objetivos e cenários dos planos nacionais de energia devem refletir a visão política e estratégica de cada país. Deve haver, portanto, alinhamento entre a visão setorial e a visão de Estado de cada país.
Sobre o assunto, o Referencial para a Avaliação do Centro de Governo do TCU aponta o seguinte:
Ministérios individuais e agências isoladas, agindo por si sós, não conseguem resolver questões como competitividade econômica, desigualdade social, desemprego de jovens e segurança. Uma abordagem integrada do governo (whole-of-government) , que enfatiza uma estratégia comum, ao invés de permitir que cada ministério implemente sua agenda, se faz necessária (peça 103, p. 12) .
 (...) 
De acordo com a OCDE, no contexto governamental, coordenação não significa controle central, e não significa eliminar a autonomia dos ministros no desenvolvimento de políticas, mas significa fazer com que diversos sistemas institucionais e gerenciais que formulam políticas trabalhem juntos (peça 103, p. 41) .
Reuniões realizadas pela equipe de auditoria e representantes do Ministério da Economia e da Casa Civil, órgãos chave do centro de governo, não identificaram iniciativas da cúpula governamental no sentido de direcionar a criação dessa visão de longo prazo para o setor de energia. A análise do processo referente ao PNE 2050 tampouco permitiu identificar ações desses órgãos com esse fito.
Questionada a respeito, a Secretaria de Assuntos Estratégicos da Presidência da República (SAE) alegou ter participado, a partir de 2020, das discussões do relatório do PNE 2050 e que sua participação permite adequar as propostas do PNE à política para o desenvolvimento nacional equilibrado, que se encontrava, à época, em fase de concepção (peça 79, p. 2) .
Importa destacar que o Decreto 10.374/2020, em seu Anexo I, art. 15, inciso V, atribuiu à SAE a competência de articular políticas e estratégias nacionais de longo prazo com órgãos e entidades, públicos e privados.
O Texto para Discussão 2129 do Instituto de Política Econômica Aplicada (Ipea) (peça 99) , aponta, entretanto, a baixa governabilidade da SAE na condução do planejamento de longo prazo, conforme se vê (p. 53) :
Os resultados [da pesquisa] apontam a baixa governabilidade da SAE-PR para a condução do PLP, pois é uma instituição sem identidade, que 'compete' com os ministérios temáticos e vive a descontinuidade de suas agendas e dos seus recursos humanos.
O aumento da governabilidade da secretaria passa, inicialmente, pela sua compreensão de que sua fortaleza e sua natureza estão em articular e convergir interesses divergentes. A articulação deveria ser seu mote, e ela deveria se esforçar para conseguir uma integração técnica, política e participativa das políticas setoriais, hoje claramente fragmentadas.
Ademais, compete ressaltar, conforme discutido no tópico de contextualização deste capítulo (III.1) , que este Tribunal já apontou como a ausência de planejamento nacional de longo prazo vinha prejudicando a definição de prioridades para as ações governamentais. Isso corrobora o que se discutiu nos parágrafos anteriores, sobre a ausência de uma coordenação com início no centro de governo a fim de definir, de forma alinhada às prioridades do país, uma visão estratégica que estipule os cenários, objetivos e resultados desejados para o setor de energia elétrica.
Ressalve-se, no entanto, a recente edição do já mencionado Decreto 10.531/2020, que tem por objetivo estabelecer uma estratégia Federal para o período de 2020 a 2031. Assim, ainda que uma análise específica e sistêmica da Corte sobre esse decreto possa avaliar melhor sua aplicabilidade e consistência, o art. 2º é cogente e traz a obrigação de que órgãos e as entidades da administração pública federal direta, autárquica e fundacional considerarão, em seus planejamentos e suas ações, os cenários macroeconômicos, as diretrizes, os desafios, as orientações, os índices-chave e as metas-alvo estabelecidos em seu anexo. Dessa forma, minimamente, será necessário compatibilizar os planos setoriais (como PNE, PDE e outros) a esse normativo.
O inciso III do art. 2° estipula, ainda, para as entidades integrantes do Sistema de Organização e Inovação Institucional do Governo Federal (Siorg) , entre elas, a Secretaria-Executiva do Ministério de Minas e Energia, a necessidade de harmonizar o planejamento estratégico institucional com a visão de futuro contida na EFD 2020-2031.
Vê-se, por conseguinte, uma oportunidade de melhoria do planejamento estratégico de longo prazo do setor elétrico, mediante a definição de uma visão estratégica que fixe a situação desejada para aquele segmento, em conformidade com uma visão de Estado, inclusive considerando a visão de futuro contida na EFD 2020-2031 e ouvidos os representantes do centro de governo, como responsáveis pela coordenação e alinhamento dos interesses dos vários setores, em prol do alcance dos objetivos nacionais.
Foro para discussões estratégicas
Pelo exposto até agora, verifica-se que não basta haver uma visão estratégica que defina com clareza os objetivos e resultados esperados para o setor de energia elétrica, que tenha surgido observadas unicamente as necessidades intrínsecas ao setor. A referida visão precisa ser construída a partir de um olhar transversal, que conecte as necessidades desse setor às necessidades dos segmentos interligados a ele, com base nas prioridades e nos objetivos maiores de país.
A criação dessa visão integrada, além de demandar a efetiva coordenação pelo centro de governo, requer a existência de um foro para discussão de prioridades estratégicas. Um foro que comporte não somente o setor elétrico, mas que conceda lugar de palavra aos outros setores, de forma que os vários interesses possam ser debatidos e venham a convergir, em prol do interesse da nação.
Essa perspectiva de integração da visão vai ao encontro do que diz o Manual de Planificación Energética da Olade (peça 71, p. 33) : 
olhando especificamente para a política e planejamento do setor de energia, as tarefas de formulação, execução e controle devem ser desempenhadas pelo Ministério ou pela Secretaria de Energia e que o processo deve envolver todas as agências governamentais vinculadas às questões energéticas, a fim de cobrir a multidimensionalidade dos fenômenos energéticos, tanto a nível setorial como subsetorial 
Acerca disso, o Grupo de Trabalho da Modernização do Setor Elétrico (GT Modernaização) , instituído em abril de 2019 para tratar dos caminhos para as mudanças e atualização do segmento de energia elétrica, identificou a oportunidade de o Conselho Nacional de Política Energética (CNPE) ter uma participação mais ativa no planejamento estratégico de Estado referente ao setor elétrico. Segundo o Relatório Final do GT (peça 108, p. 47 e 48) :
No quesito de governança, inexiste uma instância para discutir estrategicamente as áreas em que o Estado entende que o desenvolvimento tecnológico e a inovação no setor elétrico são desejáveis, visando a obtenção de sinergias e de ampliação de impacto de outras políticas ou decisões setoriais. No aspecto de utilização dos recursos, seria desejável que pudessem ser destinados à contratação, pelo MME e entidades, de estudos e capacitações em temas afetos à pesquisa, desenvolvimento e inovação, inclusive em termos de gestão e de organização setorial.
 (...) 
O CNPE tem se reunido com periodicidade crescente. Diante disso, o grupo temático identificou a importância de o Conselho tratar de temas estratégicos de longo prazo relacionados às matrizes elétrica e energética, e que nesse processo sejam consideradas as diretrizes ou resultados indicativos dos demais instrumentos de planejamento dos Ministérios com assento no CNPE, tais como a Estratégia Nacional de Desenvolvimento Econômico e Social - ENDES. 
No âmbito dos trabalhos do grupo temático identificou-se que a Secretaria de Desenvolvimento da Infraestrutura do Ministério da Economia (SDI/ME) tem interesse em participar de discussões do setor energético que possam afetar a disponibilidade de infraestrutura e o crescimento econômico do país. Por outro lado, o TCU apontou para a relevância de uma maior formalização (e motivação e fundamentação, pelo bem da transparência) das decisões do CNPE. (grifou-se) 
Em face dessa constatação, o GT Modernização recomendou a proposição de ato, com vistas a disciplinar no CNPE o rito de discussão periódica das escolhas estratégicas em termos de país que possam afetar as matrizes elétrica e energética nos médio e longo prazos, remetendo às demais instâncias as decisões de caráter tático e operacional.
De fato, análise das memórias referentes às últimas reuniões do CNPE e das ementas das Resoluções do Conselho emitidas durante todo o período de 2001 a 8/2020 (peça 111) revela que esse Órgão tem tratado de questões pontuais, especialmente atinentes ao setor de Petróleo. Em que pese o setor estar vivenciando um processo de preparação para sua modernização, não se identificou a atuação do CNPE na discussão de temas estratégicos para o setor de energia elétrica, conforme aponta a conclusão do GT Modernização. Em 2019, das 29 resoluções emitidas, somente uma tratou de tema de energia elétrica (critério de suprimento) .
Já em 2020, até agosto, nenhuma das resoluções havia tratado do tema. Em dezembro do mesmo ano, no entanto, foi aprovada a Resolução CNPE 15/2020, que trouxe importantes diretrizes para a Mini e Microgeração Distribuída no Brasil e ajuda a demonstrar a relevância da participação desse Conselho em questões mais estratégicas para o país.
Verifica-se, portanto, oportunidade de aprimoramento da atuação do CNPE, trazendo para esse foro a discussão de questões estratégicas do setor de energia elétrica, de modo a suprir a necessidade apontada anteriormente. Além de ir ao encontro das conclusões do GT Modernização e da proposta já efetuada naquele Grupo, o CNPE é órgão composto por representantes de alto escalão de vários setores interligados ao nicho de energia, bem como de centro de governo. Já se trata, desse modo, de instância que agrega muitos dos stakeholders que precisam ser ouvidos para a criação de uma visão estratégica para o setor de energia.
Acerca disso, vale mencionar que apesar de definir as competências do CNPE quanto ao estabelecimento de diretrizes para assuntos específicos, a Lei 9.478/1997 não atribui ao Conselho competências afetas ao planejamento estratégico do setor de energia elétrica. No entanto, as constatações do GT modernização e aquelas trazidas até agora neste relatório revelam que uma atuação mais próxima desse Órgão nessa área pode trazer ganhos ao processo de definição de diretrizes setoriais globais.
Tal atuação pode ser obtida por meio da inclusão, na Lei 9.478/1997, de competência específica do Conselho acerca da definição de diretrizes para o planejamento estratégico do setor de energia elétrica.
Importa resgatar, neste momento, as competências da Secretaria Especial de Assuntos Estratégicos da Presidência da República (SAE) estabelecidas no art. 15 do Anexo I do Decreto 10.374/2020, especialmente as seguintes: produzir subsídios sobre assuntos estratégicos, a fim de contribuir com processos de tomada de decisão (inciso I) ; planejar e formular as políticas e as estratégias nacionais de longo prazo (inciso II) ; produzir subsídios para a formulação do planejamento nacional estratégico e das ações estratégicas de Estado (inciso III) ; e articular políticas e estratégias nacionais de longo prazo com órgãos e entidades, públicos e privados (inciso V) .
Apesar dessas competências, que estão fortemente atreladas à necessidade de discutirem-se questões estratégicas para um setor específico, de maneira alinhada e articulada à visão do país como um todo, observa-se que a SAE não faz parte dos membros do CNPE, conforme exposto anteriormente na Figura 4.
Entende-se que a participação da referida Secretaria Especial no Conselho poderia fortalecer a governança para os dois lados, tanto para a construção de uma visão estratégica setorial para o segmento de energia elétrica, quanto para a atuação da SAE como articulador de políticas e estratégias nacionais, nos termos do inciso V do art. 15 do Anexo I do Decreto 10.374/2020.
Utilizar o CNPE como foro para discussões estratégicas, consoante discutido alhures, conferir ao Conselho competência específica quanto ao planejamento estratégico setorial e incluir a SAE em sua composição, como mediadora e articuladora de interesses estratégicos setoriais e nacionais mostra-se, portanto, uma oportunidade de melhoria do processo de construção do planejamento estratégico do setor de energia.
Efeitos
Vislumbra-se a definição de uma visão estratégica de longo prazo que fixe, de forma clara, os resultados, cenários e objetivos desejados para o setor elétrico, de maneira alinhada a uma visão estratégica de país, ouvidos os setores interessados, sob a coordenação do centro de governo, como uma oportunidade de melhoria não somente em razão dos referenciais trazidos anteriormente, mas também como veículo de transparência à sociedade e a possíveis investidores. A ausência dessa visão objetiva pode ter efeitos danosos no segmento de energia elétrica, conforme se discutirá a seguir.
A não definição de uma visão de futuro pode ter como consequência o não estabelecimento de diretrizes específicas para temas importantes dentro do setor. Auditoria operacional deste Tribunal sobre energias renováveis (TC Processo 008.692/2018-1) , de relatoria do Ministro Aroldo Cedraz, apontou a inexistência de diretrizes para guiar as políticas públicas de mini e microgeração distribuída (MMGD) e as referentes à eletrificação do transporte no Brasil.
Importa realçar que a MMGD cresceu consideravelmente nos últimos anos no Brasil, sobretudo em razão da atuação do Regulador em criar sistema de subsídio cruzado entre consumidores. A revisão das regras afetas ao assunto, todas de caráter regulatório, tem demandado esforços por parte da Agência Nacional de Energia Elétrica (Aneel) , com claro risco de judicialização do tema e fortes debates públicos e políticos. A existência de diretrizes emanadas do governo central poderia, olhando para frente, mitigar o risco e reduzir os esforços realizados pelo Regulador, bem assim, olhando para o passado, ter evitado que a Aneel suprisse a lacuna deixada pelos poderes Executivo e Legislativo. A MMGD será abordada novamente com maior profundidade no tópico III.5.3 deste relatório.
Quanto à eletrificação do transporte, apesar da inexistência de diretrizes específicas, a referida fiscalização identificou a implementação do programa Rota 2030, que reduz a alíquota de Imposto sobre Produtos Industrializados (IPI) para veículos novos comercializados ou importados no País, dentre os quais híbridos ou elétricos. Vê-se, assim, a concessão de incentivos à eletrificação de veículos, em que pese não existir uma diretriz, ou regulamentação, clara sobre o tema, à época.
A ausência de uma visão estratégica clara e objetiva pode resultar, ainda, na não avaliação dos resultados das políticas vigentes, ou mesmo na criação de novas políticas sem finalidades bem definidas.
A mencionada auditoria sobre energias renováveis indicou a ausência da avaliação dos incentivos concedidos às próprias fontes renováveis. Na mesma linha, outra fiscalização desta Corte (TC Processo 032.981/2017-1) , de relatoria do Ministro Aroldo Cedraz, identificou que os subsídios custeados pela Conta de Desenvolvimento Energético (CDE) , à exceção do Programa Luz para Todos, não possuem avaliações ou sequer acompanhamento dos resultados esperados para esses subsídios.
Sabe-se que o custeio de subsídios e incentivos têm impactos que podem ser danosos àqueles que arcam com eles, mas não são seus beneficiários. Desse modo, é essencial que os benefícios superem os custos atrelados a tais incentivos, o que só pode ser identificado por meio da avaliação dos resultados. No entanto, como nem mesmo os resultados esperados estão bem definidos, não há estímulos para uma adequada avaliação dessas políticas.
Além desses exemplos práticos, outras consequências podem advir da inexistência de uma visão clara para o setor energético. Vislumbra-se, por exemplo, um maior risco de descontinuidade de políticas, uma vez que não se tem fixo o alvo a ser perseguido, ou, ainda, a criação de políticas conflitantes, a fim de atender demandas específicas, sem um alinhamento com objetivos maiores, formulados com base na visão estratégica setorial.
Assim, ante todo o exposto, e de forma a mitigar os riscos de ocorrência das situações descritas anteriormente, entendeu-se oportuno, incialmente, realizar os seguintes encaminhamentos:
1.1.1. Recomendar ao Ministério de Minas e Energia que:
a.1) defina, para cada tema tratado no atual Plano Nacional de Energia e nos próximos a serem elaborados, quais os resultados, cenários e objetivos esperados, considerando os objetivos maiores de país, bem assim os interesses dos demais setores que se relacionam com o setor energético;
a.2) crie indicadores para o setor de energia elétrica que conectem os resultados e cenários esperados especificados na alínea 'a.1' acima aos indicadores-chave estabelecidos pelo Decreto 10.531/2020;
a.3) avalie a necessidade de incluir na Lei 9.478/1997 competência do Conselho Nacional de Política Energética afeta à definição de diretrizes estratégicas para o setor de energia;
1.1.2. Recomendar à Presidência da República que avalie incluir a Secretaria Especial de Assuntos Estratégicos no Conselho Nacional de Política Energética, em atenção às competências dessa Secretaria estabelecidas pelo art. 15 do Anexo I do Decreto 10.374/2020;
1.1.3. Recomendar à Secretaria de Assuntos Estratégicos que assuma, junto aos órgãos de governo, a iniciativa de articular as discussões para a definição dos resultados, cenários e objetivos constantes da recomendação da alínea 'a.1', de forma a alinhá-los aos objetivos maiores de país;
1.1.4. Recomendar ao Conselho Nacional de Política Energética que promova periodicamente discussões das estratégias e dos objetivos de longo prazo para o setor elétrico, de modo a colaborar com a definição dos resultados, cenários e objetivos constantes das recomendações anteriores.
No entanto, após a disponibilização do relatório preliminar de auditoria (peça 115) para comentários dos gestores, verificou-se, com fulcro no inciso I do parágrafo único do art. 16 da Resolução TCU 315/2020, que estabelece que o Tribunal poderá dispensar a deliberação se estiverem em estudo outros aprimoramentos capazes de proporcionar os resultados práticos da recomendação, que alguns encaminhamentos eram dispensáveis. 
A exclusão de um dos encaminhamentos e algumas informações trazidas pelos gestores demandaram, ainda, a adaptação da redação das propostas mantidas. Um maior detalhamento da análise dos comentários dos gestores e das justificativas para as dispensas e modificações encontra-se no Apêndice C deste relatório.
Com base no exposto, propõe-se o seguinte:
1.1.5. Recomendar ao Ministério de Minas e Energia que crie indicadores para o setor de energia elétrica que conectem os resultados e cenários esperados estabelecidos nos planos setoriais e intersetoriais, como o Plano Integrado de Longo Prazo da Infraestrutura, aos indicadores-chave estabelecidos pelo Decreto 10.531/2020;
1.1.6. Recomendar à Presidência da República que inclua a Secretaria Especial de Assuntos Estratégicos no Conselho Nacional de Política Energética, em atenção às competências dessa Secretaria estabelecidas pelo art. 15 do Anexo I do Decreto 10.374/2020;
1.1.7. Recomendar ao Conselho Nacional de Política Energética que promova periodicamente discussões das estratégias e dos objetivos de longo prazo para o setor elétrico, de modo a colaborar com a definição dos resultados, cenários e objetivos que devem constar dos planos setoriais e intersetoriais, como o Plano Integrado de Longo Prazo da Infraestrutura; 
1.1.8. Recomendar à Secretaria de Assuntos Estratégicos que assuma, junto aos órgãos de governo, a iniciativa de articular as discussões para a definição dos resultados, cenários e objetivos constantes da recomendação da alínea 'c', de forma a alinhá-los aos objetivos maiores de país; 
II.8.  O indicador do Plano Plurianual (PPA) 2020-2023 para o programa Energia Elétrica não apresenta correlação com os planos setoriais
O indicador do PPA 2020-2023 não reflete a complexidade dos cenários, desafios, diretrizes e recomendações dos planos setoriais do setor de energia elétrica, havendo uma desconexão entre eles, o que pode levar à condução de políticas orçamentárias e setoriais desconexas, com um PPA ineficaz.
As principais causas para esse problema são: i) que o PPA exerce função acessória no planejamento setorial; e ii) que os planos setoriais não conversam com o PPA.
O PPA 2020-2023 foi instituído pela Lei 13.971/2019, e o Programa 3001, denominado 'Energia Elétrica', sob a responsabilidade do Ministério de Minas e Energia, contêm os recursos orçamentários destinados ao alcance dos objetivos governamentais para o setor de eletricidade.
O programa tem como diretriz a 'Ampliação do investimento privado em infraestrutura, orientado pela associação entre planejamento de longo prazo e redução da insegurança jurídica' e seu objetivo é 'Assegurar o suprimento de energia elétrica ao mercado brasileiro em condições adequadas de qualidade e equilíbrio entre segurança e preço, de forma sustentável'.
Por sua vez, o indicador estabelecido para o Programa 3001 é o Índice de Abastecimento de Energia Elétrica (Id) , dado pela razão entre a Oferta Interna de Energia e o Consumo Final de Energia Elétrica (peça 102, p. 2) .
Sobre esse indicador, importa esclarecer que esta SeinfraElétrica já realizou análise que mostrou como a razão entre a oferta interna e o consumo final de energia não reflete o objetivo do programa, no âmbito da instrução do TC Administrativo Processo 029.010/2019-9, que avaliou a elaboração do Programa 3001 quando do anteprojeto do PPA 2020-2023.
Trecho da referida análise é transcrito a seguir:
O indicador de abastecimento de energia elétrica utilizado no PPA 2020-2023 é obtido por meio da razão entre Oferta Interna de Energia Elétrica (OIEE) e Consumo Final de Energia Elétrica (CFEE) . A OIEE é definida como a geração bruta de energia elétrica no país subtraída da exportação líquida (exportação menos importação) de energia elétrica, enquanto o CFEE é definido como o consumo total no sistema (consumo dos agentes, geradores e autoprodutores) (...) .
Preliminarmente, cumpre destacar que o sistema de energia elétrica se rege por uma equação básica, na qual a geração de energia é sempre igual à soma do consumo de energia e das perdas. Dessarte, o indicador de abastecimento de energia elétrica expressa o nível das perdas no sistema de transmissão. Outrossim, há perdas físicas intrínsecas à transmissão de energia elétrica e que não decorrem de nenhum dos problemas apontados no PPA. Desse modo, o indicador sempre será superior à unidade, independentemente de qualquer ação estatal. 
 (...) entende-se que o indicador não mede em nenhum aspecto o alcance do objetivo nem tampouco é capaz de aferir o desempenho das ações em relação ao problema e às causas destacadas. Assim, não se constituiu em medida adequada para direcionar a ação governamental para alcance dos objetivos propostos. 
Isso porque, primeiramente, a medida absoluta de perdas no sistema não é capaz de aferir a continuidade. Ademais, se houver qualquer impedimento ao consumo de energia, por exemplo, interrupção de um grande tramo de transmissão de energia, a geração também é interrompida, não havendo alteração do indicador em decorrência da interrupção de fornecimento. O indicador também não é suficiente para aferir a qualidade de energia disponibilizada ao consumidor, tratando apenas das perdas na rede, não necessariamente percebidas pelo consumidor final. 
Da mesma forma, é evidente que não há relação entre o indicador do programa e 'qualidade e equilíbrio entre segurança e preço' do suprimento de energia, conforme previsto no objetivo, uma vez que, para o consumidor cativo, o custo da energia, fora impostos, é dado pelo preço de energia dos leilões, somado à remuneração dos sistemas de transmissão e de distribuição, e a diversos subsídios incluídos na conta de desenvolvimento energético (Acórdão 1215/2019-TCU-Plenário, Rel. Min. Aroldo Cedraz) . 
O nível de perdas também não é capaz de representar uma medida sobre a 'forma sustentável' do suprimento, apontada no objetivo do programa. É fato que, em tese, quanto menor a demanda para produção de energia, menor será o impacto ambiental, no entanto, a redução do nível de perdas em si não diz isoladamente sobre ser uma 'forma sustentável' de planejamento/operação/gestão do setor elétrico brasileiro. Isso porque, no extremo, se a matriz elétrica fosse formada 100% por térmicas a diesel, mesmo que as perdas fossem próximas a zero, não restaria demonstrado a observância à sustentabilidade nem no quesito econômico, tampouco ambiental, quiçá social. 
Ante o exposto, conclui-se que o indicador não se apresenta como instrumento adequado para monitorar o desempenho do programa, uma vez que não reflete os resultados esperados.
Da mesma forma que o indicador (Id) não reflete os resultados esperados para o Programa 3001, ele tampouco se relaciona com os vários aspectos abordados pelos demais planos setoriais de energia. 
O Plano Nacional de Energia 2050, principal instrumento de planejamento estratégico para o segmento de eletricidade, explana os desafios e emite recomendações para vários temas, como transição energética, mudanças climáticas, descarbonização, descentralização, comportamento do consumidor de energia, economia do compartilhamento, digitalização na produção e no uso de energia, pesquisa, desenvolvimento e inovação, integração energética, fontes, tecnologias e transmissão de energia.
Perceba-se que um indicador que reflita o percentual de perdas no sistema de transmissão pouco se relaciona com a maioria dos temas abordados nos referidos planos, não sendo apropriado para mensurar a evolução de praticamente nenhum deles. Por óbvio, esses planos e o PPA não possuem o mesmo marco temporal. O PPA, no entanto, deve ter conexão e se prestar a refletir parte das estratégias de longo prazo a serem implementadas pelas iniciativas governamentais em seu horizonte de vigência.
O nível de perdas na transmissão não diz nada sobre a mudança de comportamento dos consumidores finais e não é a forma mais apropriada para acompanhar, por exemplo, a diversidade das fontes e tecnologias de geração de energia. O percentual de energia gerada por fontes renováveis mostra-se um índice mais eficiente para esse acompanhamento, por exemplo.
No âmbito da discussão sobre renováveis, o PNE 2050 descreve como as Usinas Hidrelétricas (UHEs) podem promover e dar suporte ao crescimento de outras fontes renováveis, em virtude de suas emissões de carbono consideradas desprezíveis e de sua capacidade de armazenamento e de resposta rápida às flutuações de oferta e demanda, mas que, apesar disso, questões socioambientais têm frenado a expansão dessa fonte.
A respeito da mudança de comportamento dos consumidores, por seu turno, o Plano discute a maior penetração da Mini e Microgeração Distribuída (MMGD) , e como esse processo se orienta por fatores que extrapolam a racionalidade econômica e, por isso, são de difícil previsão pelo planejador do sistema, o que demanda o aprimoramento das técnicas de planejamento e previsão da carga futura.
As discussões levantadas nos parágrafos anteriores são apenas algumas das várias abordadas no PNE e ajudam a esclarecer como o indicador escolhido para o PPA 2020-2023 em nada contribui para esses temas.
Ainda que a elaboração do PNE 2050 tenha sido posterior à do PPA 2020-2023, as constatações permanecem as mesmas quando o Plano Plurianual é comparado ao PNE 2030, concluído há mais de dez anos, pois este aborda temas muito mais amplos do que as perdas de energia.
Assim, vê-se que, além de não ser apropriado para mensurar o avanço do objetivo do programa, o indicador 'Id' pouco conversa com o PNE 2030 e 2050. Isso torna o PPA uma peça orçamentária desconectada dos objetivos e do planejamento estratégico de energia elétrica.
Ao ser questionado sobre a interrelação entre os planos, o MME alegou que (peça 64, p. 3) :
Ao trazer uma visão estratégica do governo, o PNE é o alicerce a partir do qual os Planos, Políticas, Programas e Iniciativas são elaborados. O PNE é, portanto, um farol que orienta para onde o PDE deve indicar a expansão do setor de energia no horizonte decenal. Nesse sentido, enquanto o PDE incorpora em seu cenário de referência (ou nas análises de sensibilidade) as políticas energéticas vigentes relativas às diversas fontes e tecnologias na sua análise, bem como o histórico de desempenho dessas fontes nos leilões de energia elétrica e a evolução recente do mercado consumidor, o PNE pode alterar as políticas vigentes, desde que devidamente fundamentadas em análises consistentes de custo-benefício, de modo a reorientá-las na direção desejada.
 (...) o PPA possui sua dimensão estratégica no sentido de definir os eixos a serem perseguidos que por sua vez podem ter rebatimento na expansão do setor elétrico no médio e longo prazo. Logo, o PPA articula-se com o PNE e PDE modelando a viabilidade de cada expansão proposta em ambos os planos
A interconexão entre o PNE e os PDEs é facilmente verificada, nos termos do que informou o Ministério. Ainda que o enfoque ou o horizonte temporal sejam diferentes, esses planos tendem a abordar e enfrentar os mesmos macro problemas, com a preocupação central de estimar o crescimento da carga e discutir as formas de seu atendimento.
A articulação entre o PPA e os retrocitados documentos, no entanto, é questionável. A diretriz e o objetivo do Programa 3001 constantes do PPA 2020-2023 ('Ampliação do investimento privado em infraestrutura, orientado pela associação entre planejamento de longo prazo e redução da insegurança jurídica' e 'Assegurar o suprimento de energia elétrica ao mercado brasileiro em condições adequadas de qualidade e equilíbrio entre segurança e preço, de forma sustentável', respectivamente) mantêm correlação com os assuntos e desafios tratados nos planos setoriais, mas sua eficácia é questionável, uma vez que o indicador escolhido para o PPA não se presta a acompanhar os resultados desse objetivo, tampouco abrange a complexidade das questões do PNE e dos PDEs.
Vale destacar, ainda, que a meta constante do Anexo I da Lei 13.971/2019, que instituiu o PPA 2020-2023, está fixada em 'Manter em 100% o Índice de Expansão da Geração', em que pese o indicador constante das informações gerenciais disponibilizadas pelo MME (peça 102) ser o Índice de Abastecimento de Energia Elétrica (Id) mencionado alhures.
Esse mesmo documento (peça 102) não fornece uma descrição do que seria o Índice de Expansão da Geração, além de conter, na distribuição da meta entre 2020 e 2023, os seguintes valores: 1,2, de 2020 a 2022, e 100 em 2023. Ressalte-se que 1,2 era o limite superior da meta quando da análise executada pelo TC Administrativo Processo 029.010/2019-9, em que o indicador utilizado era o Id.
Importante apontar que o Manual de Indicadores do Plano Plurianual 2020-2023, do Ministério da Economia (ME) , define que (p. 16) 'os Programas compõem a dimensão tática do PPA e possuem uma meta com seu respectivo indicador' (grifou-se) . Isso porque não faz sentido estabelecer um indicador e fixar metas para outro índice, como no caso do Programa 3001.
Verifica-se, portanto, uma desconexão entre a meta constante do Anexo I do PPA e as informações gerenciais prestadas pelo Ministério (peça 102) .
Cumpre realçar que o PPA 2020-2023 criou a figura dos resultados intermediários, que são informações gerenciais com indicadores e metas que contribuem com o alcance do objetivo do programa.
O referido Manual de Indicadores do PPA 2020-2023 esclarece que (p. 12) :
Consoante definido no Manual Técnico do Plano Plurianual (MTPPA) 2020-2023, resultados intermediários são produtos (bens ou serviços) ou resultados da ação governamental que contribuem de forma relevante para o alcance do objetivo e da meta do programa. É provável que sua principal utilidade seja permitir o monitoramento dos programas do PPA em nível mais desagregado.
 (...) (p. 16) os resultados intermediários, atributo gerencial do PPA 2020-2023, também possuem meta e indicador.
A Tabela 1 apresenta os resultados intermediários, seus indicadores e a respectiva meta para 2020, conforme informações disponíveis no documento à peça 102.
Tabela 1 - Resultados intermediários, respectivos indicadores e metas do Programa 3001
	Resultado intermediário
	Indicador
	Descrição do Indicador
	Meta para 2020

	Universalização do acesso à energia elétrica - Programa Luz para Todos
	Índice de Universalização Rural
	Disponibilizar o fornecimento de energia elétrica para a população residente no meio rural que ainda não possui acesso a esse serviço público.
	60 mil unidades consumidoras

	Energias renováveis
	Proporção de renováveis na matriz energética
	Proporção das Fontes Eólica, Solar e outras fontes alternativas na Matriz Energética.
	47,6%

	Expansão da transmissão de energia
	Quilômetro de linha de transmissão adicionada ao sistema
	Total da extensão das linhas instaladas no Sistema Elétrico Brasileiro
	9.297,3 km

	Expansão da geração de energia
	Expansão da Capacidade instalada de Geração de Energia Elétrica - Não Renováveis.
	Taxa de expansão da capacidade instalada de geração de energia elétrica a partir de fontes não renováveis
	5,2 MW

	Segurança Energética
	Índice de Risco de Déficit
	Risco de déficit em todos os submercados no horizonte de 5 anos (séries sintéticas com tendência hidrológica) 
	5%

Fonte: peça 102, elaboração própria
A Tabela 1 mostra que os resultados intermediários especificados para o Programa 3001 do PPA abordam temas de grande relevância que são tratados nos planos nacionais e decenais de energia. Esses resultados intermediários e seus indicadores, no entanto, não contribuem com a evolução do indicador definido para o plano, que reflete unicamente, repise-se, a evolução das perdas no sistema de transmissão de energia elétrica.
Impende salientar que não foi parte do escopo analisar a razoabilidade das metas e dos indicadores constantes dos resultados intermediários. O objetivo de apresentá-los é demonstrar que já existe esforço do governo no sentido de aproximar a esfera orçamentária do planejamento setorial, em que pese tratar-se de processo ainda em estágio inicial.
Dessa forma, mesmo que os resultados intermediários e seus parâmetros possam eventualmente ser aprimorados, percebe-se maior conexão entre eles e o os demais planos setoriais do que entre estes últimos e o indicador fixado para o Programa 3001 do PPA 2020-2023.
Neste ponto, vale detalhar melhor o conceito de Key National Indicators (Indicadores Nacionais Chave) , já trazido neste relatório em função do Decreto 10.531/2020, os quais, segundo a Organização de Entidades Fiscalizadoras Superiores (Intosai) , são definidos como (peça 110, p. 7, tradução livre) :
um conjunto de indicadores usado pelo governo a fim de definir objetivos, monitorar o progresso e avaliar o alcance das metas, bem como medir o desempenho de atividades, programas, políticas, operações ou empreendimentos governamentais, bem como os impactos diretos e indiretos de políticas e programas públicos.
A Intosai defende que uma ferramenta importante para avaliar economicidade, eficiência e eficácia de empreendimentos, sistemas, operações, programas e atividades do governo ou de organizações é a inclusão de um conjunto de indicadores que podem informar o processo estratégico de tomada de decisão' (peça 110, p. 8) .
Ainda conforme a Intosai, indicadores-chave são essenciais para medir o impacto e a utilidade das políticas e programas públicos, e determinar se há espaço para melhorias (peça 110, p. 8) .
Detalhar o conceito de Indicador Nacional Chave ou Indicador-chave mostra-se oportuno porque, além da baixa representatividade do indicador do programa referente a energia elétrica do PPA 2019-2023, os demais planos setoriais de energia tampouco definem metas e indicadores.
Conforme explanado na constatação do tópico anterior, o PNE 2050, principal instrumento de planejamento estratégico do setor de energia, não define os resultados, objetivos e cenários desejados para os vários temas que aborda, tampouco fixa metas para eles, apesar de várias referências internacionais recomendarem essa prática.
O que se discutiu a esse respeito foi que a definição de metas rígidas para o setor energético pelos planos setoriais carece de maior reflexão, dado o modelo brasileiro ancorado em ações da iniciativa privada, especialmente por meio dos leilões e concessões. Porém, entendeu-se oportuna a fixação de uma situação esperada para cada tema tratado no PNE, com a criação de indicadores setoriais que conectem essa situação aos indicadores-chave estabelecidos pelo Decreto 10.531/2020.
Esse mesmo normativo, ao instituir a Estratégia Federal de Desenvolvimento para o Brasil no período de 2020 a 2031, trouxe indicadores e metas globais que não dependem unicamente da atuação estatal, inclusive utilizando o conceito de indicador (índice) chave.
Sem se realizar uma análise mais aprofundada, deve-se extrair do normativo, no mínimo, a intenção de guiar o setor privado, por meio de orientações e de um planejamento indicativo para aquele setor, a fim de atingirem-se as referidas metas.
Em que pese o mencionado decreto não estabelecer indicadores específicos para o setor de energia, pois detém-se a estabelecer índices para macro temas, ele pode servir como benchmarking para o segmento energético, o qual deve avaliar a oportunidade e conveniência de instituir indicadores setoriais, alinhados aos objetivos maiores fixados no normativo.
Dessa forma, vê-se uma dupla oportunidade de melhoria na gestão orçamentária atrelada à gestão do setor elétrico, mediante a definição de indicadores para o programa afeto à energia elétrica que também conversem com os indicadores-chave estabelecidos pelo Decreto 10.531/2020 e, simultaneamente, sirvam para monitorar a evolução dos temas tratados nos planos setoriais.
Isso se alinha com o que definiu a Lei do PPA 2020-2023 (13.971/2019) , no inciso II de seu art. 3°, ao estabelecer como diretriz do plano a busca contínua pelo aprimoramento da qualidade do gasto público, por meio da adoção de indicadores e metas que possibilitem a mensuração da eficácia das políticas públicas.
Entende-se que o passo inicial para o cumprimento da referida lei e para a criação de um indicador para o setor elétrico consiste em abordar no indicador do PPA ao menos os temas mais relevantes tratados nos Planos Nacionais de Energia.
Assim, entendeu-se, inicialmente, ser oportuno recomendar ao Ministério de Minas e Energia que envide esforços para revisar o indicador do Programa 3001 para o PPA atual, replicando-o nos planos orçamentários futuros, de forma a retratar os desafios e resultados esperados de que cuidam os Planos Nacionais de Energia, mantendo, ainda, coerência com os indicadores setoriais objeto da proposta de encaminhamento do tópico III.2.
Contudo, após a disponibilização do relatório preliminar (peça 115) para comentário dos gestores, o MME trouxe esclarecimentos sobre o indicador atual e se comprometeu a aperfeiçoá-lo, de maneira a retratar os desafios e resultados esperados nos planos energéticos de longo prazo (peça 135, p. 6) . Em função disso, fica dispensado o encaminhamento, sem prejuízo de avaliação, em sede de monitoramento da decisão que resultar da apreciação desse relatório de auditoria, da efetiva implementação de aperfeiçoamentos por parte dos gestores. Maiores detalhes sobre a análise dos comentários dos gestores encontram-se no Apêndice C deste relatório.
II.9. Oportunidade de melhoria no processo de elaboração dos Planos Nacionais de Energia
O processo de elaboração dos Planos Nacionais de Energia pode ser aprimorado mediante a definição clara e objetiva dos ritos, etapas, responsáveis e procedimentos a serem adotados, inclusive por meio de alternativas já estudadas pelo Ministério de Minas e Energia (MME) no âmbito da Consulta Pública 65/2018. 
Inicialmente, cabe ressaltar que os procedimentos de auditoria aplicados buscaram avaliar como ocorre a interação entre a Secretaria de Planejamento e Desenvolvimento Energético (SPE) , do MME, e a Empresa de Pesquisa Energética (EPE) durante a elaboração do Plano Nacional de Energia (PNE) 2050, de forma a verificar se as responsabilidades estão definidas, se existe sobreposição na atuação desses entes, se há excesso de instâncias decisórias ou outras razões que possam causar a morosidade do processo e se as decisões são tomadas após avaliação de alternativas, com enfoque em aspectos técnicos, benefícios e custos projetados.
Quando da aplicação dos procedimentos, o PNE 2050 se encontrava em etapa de finalização, com alguns documentos já concluídos.
O primeiro marco relativo ao PNE 2050 refere-se à Nota Técnica DEA 5/2013 (peça 93) , redigida pela EPE em conjunto com o MME com o intuito de estabelecer termo de referência para a elaboração do referido plano. Na nota técnica, definiu-se cronograma para a confecção do PNE com início em abril de 2013 e término em março de 2014 (peça 93, p. 27) .
O processo referente à concepção do PNE 2050, disponibilizado pela SPE em atendimento a solicitação da equipe de auditoria (peça 57) , revela, contudo, que as interações entre aquela Secretaria e a EPE tiveram início somente em 2018. O documento que contém os subsídios para a elaboração do PNE 2050, Nota Técnica PR 02/2018 (peça 94) , data de agosto daquele ano.
Verifica-se, portanto, que houve um lapso de aproximadamente cinco anos entre o termo de referência inicial relativo ao plano e o efetivo início das tratativas destinadas à sua elaboração, com completo descumprimento do cronograma fixado na Nota Técnica DEA 5/2013 (peça 93) .
Em que pese não ter sido o foco deste trabalho avaliar as razões desse lapso, muitos podem ser os motivos para a postergação dos tramites de confecção do PNE, visto tratar-se de período subsequente à edição da MP 579/2012, convertida na Lei 12.783/2013, em que vários assuntos de grande relevância demandaram a atuação urgente do governo no setor de energia elétrica. De toda sorte, no processo disponibilizado pela SPE (peça 57) , não há elementos que permitam afirmar com clareza qual o motivo dessa mora.
Há que se observar, porém, que o PNE constitui o principal instrumento de planejamento estratégico do setor, consoante entendimento da própria SPE:
O Plano Nacional de Energia tem como objetivo delinear a estratégia de expansão do setor de energia no longo prazo, do ponto de vista do planejador. Construído a partir das principais questões relevantes no horizonte, o PNE explora, por meio de cenários, os diversos aspectos da evolução do setor em uma perspectiva de diversas alterações na produção e uso de energia, comumente aglutinadas na chamada transição energética. Em um contexto de grande incerteza, seu objetivo é explorar alternativas de futuro de modo a aprimorar o processo de tomada de decisão em políticas energéticas. Assim, o PNE corresponde ao instrumento de planejamento estratégico do setor elétrico. (peça 64, p. 3) 
A EPE também corroborou esse entendimento na Nota Técnica DEA 5/2013:
 (...) o PNE é instrumento fundamental para o planejamento de longo prazo do setor energético do país, avaliando tendências na produção e no uso da energia e balizando as estratégias alternativas para expansão da oferta de energia nas próximas décadas. (peça 93, p. 7) 
A mesma nota técnica ressalta, ainda, que:
Desde a edição do PNE 2030 ocorreram várias mudanças nos ambientes energéticos nacional e mundial que ensejam a necessidade de se reavaliar a evolução do setor energético nacional brasileiro em uma perspectiva de longo prazo, bem como a estratégia para a expansão da oferta interna de energia. (peça 93, p. 8) 
Se em 2013 era possível inferir que o PNE 2030 carecia de atualizações, frente às mudanças nos ambientes energéticos, tal máxima se intensifica em 2018, especialmente em virtude da mencionada MP 579/2012 e de seus desdobramentos. Destaque-se que o PNE 2030 data de 2007.
É razoável assumir, por conseguinte, que um setor tão relevante quanto o elétrico não deve manter seu principal instrumento de planejamento estratégico desatualizado por mais de uma década. Isso pode ocasionar, por exemplo, a ausência de diretrizes claras sobre temas importantes, que tenham ganhado expressividade após a elaboração do último Plano Nacional, como foi o caso da Mini e Micro Geração Distribuída, que permanece sem tais diretrizes até a data atual.
Acerca disso, cabe ressaltar que foi editada recentemente a Portaria MME 6/2020, que definiu que o PNE será publicado a cada cinco anos, com horizonte de, no mínimo, trinta anos. Essa portaria estipulou, também, que a EPE será responsável pela execução dos estudos para elaboração do plano, cabendo à SPE estabelecer a metodologia e os parâmetros para sua elaboração. O escopo dos estudos será definido em conjuntamente pela EPE e pela SPE (peça 95) .
Observa-se, portanto, salutar compromisso do Ministério com a necessidade de atualização periódica do principal instrumento de planejamento estratégico do setor.
Compete salientar, entretanto, que em 2018 o MME colocou em Consulta Pública (CP 65/2018) relatório com proposta de procedimentos a serem adotados para a elaboração do PNE (peça 96) , com o objetivo de apresentar proposta para discussão da estruturação dos Planos Nacionais de Energia, com vistas à sua formalização e institucionalização, apresentando uma visão do processo, o escopo geral das etapas e seus respectivos responsáveis, além do cronograma plurianual para sua construção.
Esse documento contém elementos adicionais aos definidos pela Portaria 6/2020, à medida que propõe a sistematização dos procedimentos para confecção do PNE, inspirado no Manual de Planificación Energética da Organização Latino Americana de Energia (OLADE) .
Em suma, são propostas as seguintes etapas:
a. analisar informações e políticas públicas vigentes: consiste em analisar e considerar aspectos da política energética brasileira, atualizando periodicamente todos os demais instrumentos que guardem relação ou impactem o planejamento energético de longo prazo (peça 96, p.16) ;
b. reavaliar metodologia e os resultados do PNE anterior, identificando os desafios para o próximo PNE (peça 96, p. 16) ;
c. revisar criticamente a matriz de responsabilidade e impacto: compreende identificar os agentes públicos e privados que podem contribuir com a formulação do Plano, além de estruturar matriz que aponte a participação e a responsabilidade desses agentes no processo (peça 96, p. 17) ;
d. elaborar diagnóstico sobre as políticas públicas de energia (peça 96, p. 17) ;
e. realizar workshops e consultas para obtenção de subsídios junto à sociedade e aos agentes governamentais (peça 96, p. 17) ;
f. efetuar diagnóstico do contexto do setor de energia, nas searas global, nacional e regional, de modo que o planejamento estratégico atenda efetivamente às demandas e necessidades nacionais e regionais (peça 96, p. 18) ;
g. promover, mediante consulta pública, a divulgação dos resultados do levantamento de políticas, das informações levantadas, da matriz de responsabilidade elaborada e do contexto identificado, colhendo e analisando as contribuições recebidas (peça 96, p. 18) ;
h. estabelecer objetivos, diretrizes, premissas e estrutura do relatório executivo do PNE (peça 96, p. 18-20) ;
i. realizar nova consulta pública para validar premissas, horizontes, objetivos, escopo dos estudos e os cenários a serem observados na elaboração do Plano (peça 96, p. 20) ;
j. elaborar estudos, pesquisas, cenários e a modelagem do PNE (peça 96, p. 20) ;
k. promover consulta pública para divulgação dos resultados, analisando e tratando as contribuições recebidas (peça 96, p. 21) ;
l. elaborar o Relatório Executivo do PNE, a Matriz Energética Nacional e os documentos associados (peça 96, p. 21) ;
m. realizar consulta pública para divulgar o relatório executivo, o conjunto de cadernos temáticos e os documentos de apoio à elaboração do PNE (peça 96, p. 21) ;
n. encaminhar para aprovação do Ministro de Minas e Energia, o Relatório Executivo, a Matriz de Responsabilidades e Impacto, a Agenda Plurianual e demais documentos (peça 96, p. 21) ; e
o. aprovar e publicar o PNE, a Matriz de Responsabilidade e a Agenda Plurianual do MME, submetendo esses documentos ao CNPE (peça 96, p. 22) ;
Ao final do documento é apresentada uma Matriz RACI (ferramenta de gestão de pessoas que distribui tarefas entre os colaboradores no gerenciamento de um projeto, cuja sigla significa Responsável, Aprovador, Consultado e Informado) , conforme Tabela 2. 
Tabela 2 - Matriz RACI para a Elaboração do PNE (CP 65/2018) 

Fonte: Peça 96, p. 23.
Vê-se, portanto, que o documento de Procedimentos para a Elaboração do PNE abordou com maior profundidade o tema, em comparação à Portaria MME 6/2020, pois tratou dos responsáveis a serem consultados para formulação do PNE, da definição das etapas para estabelecimento de diretrizes e premissas, realização e aprovação de estudos, da identificação de contexto energético, entre outros.
Destaque-se que, apesar da maior estruturação e sistematização do processo de formulação do PNE contida no relatório da CP 65/2018, a Consulta Pública não foi encerrada, com a devida análise das contribuições e posterior oficialização e publicação das propostas.
Sobre o tema, vale destacar que este Tribunal exarou recomendação ao MME, no âmbito de Auditoria Operacional sobre a inserção de energias renováveis, por meio do Acórdão 1530/2019-TCU-Plenário, nos seguintes termos:
recomendar ao MME, como órgão responsável pela elaboração do Plano Decenal de Expansão de Energia (PDE) e do Plano Nacional de Energia (PNE) , que formalize e sistematize a articulação com os órgãos e as entidades que participam da confecção desses instrumentos, definindo, no mínimo: (I) as etapas necessárias à elaboração desses documentos; (II) quais órgãos e/ou entidades serão consultados em cada etapa, segundo suas atribuições e responsabilidades; (III) a forma de comunicação; e (IV) os procedimentos de consolidação das informações coletadas; aprovação de estudos
Assim, verifica-se oportunidade de aprimoramento do processo de planejamento estratégico do setor energético, mediante a formalização das propostas contidas no relatório da Consulta Pública MME 65/2018, a qual pode atender parcialmente, inclusive, recomendação já emitida por esta Corte. Entende-se que o atendimento seria parcial pois a CP sistematizou apenas o processo referente à formulação do PNE, enquanto a recomendação trata também da elaboração do PDE.
Importa realçar, no entanto, que a conclusão ou não da CP 65/2018 se situa dentro da discricionariedade do MME, sendo que essa Pasta pode optar por sistematizar o processo de elaboração do PNE via outro processo. Cita-se a referida CP em virtude dos recursos já despendidos pelo Ministério, do estágio avançado em que se encontra e do princípio da racionalidade administrativa.
Compete destacar que, apesar dos avanços trazidos pelas propostas da CP 65/2018, observa-se da Matriz RACI, apresentada na Tabela 2, que houve mapeamento somente de órgãos e entidades vinculadas ao setor energético. As demais etapas previstas na CP 65/2018 tampouco indicam a interlocução com entes exógenos ao setor de energia para a discussão de temas transversais.
Sabe-se, no entanto, que várias questões tratadas pelo PNE afetam interesses de outros setores. Na verdade, seria oportuno que as recomendações e orientações trazidas pelo PNE fossem definidas após o alinhamento de prioridades entre os setores correlacionados ao setor energético, quanto aos respectivos temas de interesse.
Por exemplo, transição energética e eletrificação de veículos afetam simultaneamente o setor de energia e o de transportes, enquanto a composição da matriz energética e a participação de renováveis na geração de energia afetam diretamente o setor energético e o ambiental, dados os impactos das formas de geração de energia no meio ambiente e na emissão de gases de efeito estufa.
As decisões referentes a esses temas podem, portanto, apresentar maior sinergia se forem tomadas após terem sido ouvidos representantes de todos os setores afetados.
Isso vai ao encontro também do atendimento aos princípios gerais da Lei 9.478/1997, expostos anteriormente no tópico III.2 deste relatório, os quais transcendem o setor de energia e demandam a atuação coordenada de outros setores para serem alcançados.
Verifica-se, assim, oportunidade de melhoria da sistematização do processo de elaboração do PNE, mediante a identificação, nas etapas de elaboração do PNE, da necessidade de consulta aos órgãos e entidades externos ao setor elétrico, mas que possuam interesses vinculados a esse setor.
Entende-se que a formalização das etapas a serem seguidas quando da elaboração dos Planos Nacionais de Energia fortalece o processo, pois aumenta a rastreabilidade das informações e evita que alterações de governo ou de gestão culminem na não execução de fases e procedimentos importantes para a formulação do plano.
Essa formalização se alinha também com a necessidade de conferir previsibilidade às ações governamentais quanto ao planejamento estratégico do setor, bem como maior segurança jurídica ao processo, o que vai ao encontro, inclusive, dos princípios da previsibilidade e da transparência enumerados pelo próprio PNE 2050 (peça 97, p. 21) , conforme exposto no tópico III.2 deste relatório.
Assim, entendeu-se, inicialmente, ser oportuno recomendar ao MME que conclua a CP 65/2018, ou, alternativamente, institua outro processo administrativo, de modo a formalizar a definição das premissas, diretrizes, etapas, procedimentos e responsáveis pela elaboração do PNE.
Entretanto, após a disponibilização do relatório preliminar (peça 115) para comentário dos gestores, o MME apresentou razões para dispensar tal encaminhamento, nos termos do inciso I do parágrafo único do art. 16 da Resolução TCU 315/2020. Maiores detalhes sobre essa dispensa encontram-se no Apêndice C deste relatório.
A necessidade de identificar, nas etapas de elaboração do PNE, os agentes externos ao setor elétrico que precisam ser consultados já foi endereçada em recomendação anterior desta Corte, emitida pelo Acórdão 1530/2019-TCU-Plenário, relatoria do Min. Aroldo Cedraz, nos seguintes termos: 
recomendar ao MME, como órgão responsável pela elaboração do Plano Decenal de Expansão de Energia (PDE) e do Plano Nacional de Energia (PNE) , que formalize e sistematize a articulação com os órgãos e as entidades que participam da confecção desses instrumentos, definindo, no mínimo: (I) as etapas necessárias à elaboração desses documentos; (II) quais órgãos e/ou entidades serão consultados em cada etapa, segundo suas atribuições e responsabilidades; (III) a forma de comunicação; e (IV) os procedimentos de consolidação das informações coletadas
Entende-se ser dispensável, portanto, nova recomendação a esse respeito.
II.10. Oportunidade de melhoria na avaliação de impacto das decisões de grande relevância do setor elétrico
As decisões de grande relevância no setor elétrico analisadas não foram embasadas em estudos, avaliações de impacto e em critérios técnicos bem definidos, o que pode levar a impactos indesejados e à judicialização do setor, bem como ao aumento de riscos e minimização de benefícios decorrentes dessas medidas, além de, em determinadas situações, forçar o Órgão Regulador a atuar em situações de vácuo legislativo.
As principais causas encontradas foram a necessidade de resolução imediata de problemas setoriais, deixando sempre para depois problemas não urgentes, a ausência de cultura de avaliação de impacto na administração Pública em geral e a inércia da atuação oportuna do MME.
Assim, verificou-se haver oportunidades de melhoria nas avaliações de impacto constantes da fundamentação dos processos que deram origem a decisões de grande relevância no setor elétrico, analisados nesta fiscalização.
O objetivo desta questão de auditoria foi avaliar como o Ministério de Minas e Energia conduziu os processos referentes a decisões de grande impacto do setor, especialmente aqueles em que há proposição de medidas provisórias.
Para tanto, foram analisados, como estudos de caso, os processos administrativos referentes à indenização dos ativos das transmissoras de energia elétrica que entraram em operação até 31/5/2000, denominados de ativos RBSE, ao tratamento dado quanto à crise do risco hidrológico (GSF) e dos reajustes do Mecanismo de Realocação de Energia (MRE) , e ao acompanhamento da revisão das regras relativas à mini e à micro geração distribuída (GD) .
Os principais critérios para a escolha desses processos foram a grande materialidade envolvida, a ampla judicialização dos temas pelos agentes do setor e, especificamente quanto à GD, a atualidade do assunto.
O enfoque principal foi observar o que foi feito pelo Ministério com o fito de identificar oportunidades de melhoria a serem aplicadas na condução de processos futuros. 
Para fins de contextualização, é importante, em cada estudo de caso, descrever pequeno histórico a respeito das principais decisões emitidas nos respectivos processos, bem assim suas consequências centrais.
III.5.1 Estudo de caso 1 - ativos RBSE
Histórico
A partir de 2015 venceriam as concessões do setor elétrico outorgadas até 1995, não precedidas por licitação, as quais foram prorrogadas com base na Lei 9.074/1995, que previa prorrogações pelo prazo máximo de vinte anos.
Tais concessões envolviam parcela significativa do sistema de energia elétrica do País, correspondendo a 18% da geração, 84% da rede básica de transmissão e 33% da quantidade distribuída, e, na forma da lei vigente, não admitiam, em princípio, nova prorrogação, pelo que restaria ao Poder Público, após o vencimento, emitir nova outorga do serviço, ainda sob o regime de concessões, mediante prévia licitação, ou prestar diretamente o serviço, muito embora houvesse conjeturas quanto a uma possível intervenção legislativa que viabilizasse mais uma extensão dos prazos contratuais.
Nesse plano, foi editada a MP 579/2012, posteriormente convertida na Lei 12.783/2013, que permitia a prorrogação dos contratos vincendos por mais trinta anos, desde que cumpridos alguns requisitos.
De acordo com o art. 15 da MP 579/2012, a parcela dos investimentos vinculados a bens reversíveis, ainda não amortizados, não depreciados ou não indenizados pelo poder concedente, seria coberta pela tarifa ou pela receita a ser auferida pelas concessionárias renovadas, sendo utilizada a metodologia de valor novo de reposição para o cálculo desses valores.
Em sua edição, a MP 579/2012 enunciou em seu § 2° do supracitado art. 15, que os bens reversíveis vinculados às concessões de transmissão de energia elétrica existentes em 31/5/2000, independentemente da vida útil remanescente do equipamento, seriam considerados totalmente amortizados pela receita auferida pelas concessionárias de transmissão, não sendo indenizados ou incluídos na receita de que trata o caput.
Todavia, a MP 591/2012 alterou a MP 579/2012, esclarecendo que o poder concedente estava autorizado a pagar, para as concessionárias que optassem pela prorrogação prevista pela MP 579/2012, o valor relativo aos ativos considerados não depreciados existentes em 31/5/2000, registrados pela concessionária e reconhecidos pela Aneel.
Esses ativos são conhecidos como Rede Básica do Serviço Existente (RBSE) . Embora prevista a indenização, a forma como se daria foi resolvida apenas por meio da edição das Portarias 267/2013, que incumbiu a Aneel de realizar os estudos e de definir a metodologia para o cálculo do valor dos ativos, e MME 120/2016, em 20/4/2016, que permitiu que os valores relativos a esses ativos passassem a compor a Base de Remuneração Regulatória das concessionárias de transmissão de energia elétrica e que seu custo de capital fosse adicionado às respectivas Receitas Anuais Permitidas.
Análise
Em verificação do processo que tratou dos ativos RBSE, a análise do documento que propôs a Medida Provisória 591/2012 (peça 82) , que alterou a MP 579/2012 e permitiu o pagamento do valor referente a tais ativos, não identificou qualquer avaliação dos impactos da alteração normativa pretendida.
Como a MP 591 trouxe apenas uma permissão para que o governo quitasse tais ativos, a efetivação do pagamento dependeu, conforme destacado anteriormente, da edição de dois atos normativos infralegais: a Portaria MME 267/2013, que incumbiu a Aneel de realizar os estudos e de definir a metodologia para o cálculo do valor dos ativos, e a Portaria MME 120/2016, que estabeleceu a forma do pagamento.
Repise-se que a redação original da MP 579/2012 considerava esses ativos completamente amortizados. Após a edição da MP 591/2012, estimativas iniciais calcularam o valor desses ativos em aproximadamente R$ 10 bilhões. Os cálculos feitos pela Aneel, de acordo com a metodologia estabelecida em cumprimento à Portaria MME 267/2013, contudo, avaliaram essas instalações em aproximadamente R$ 30 bilhões.
Somente antes da edição da Portaria MME 120/2016, em um novo documento (peça 95) , verificou-se que o MME solicitou à Aneel uma avaliação dos impactos das alternativas de quitação do valor dos ativos RBSE nas tarifas dos consumidores, nas demonstrações financeiras dos agentes, o efeito tributário também para os agentes, e qual seria a remuneração desses ativos no tempo (peça 92, p. 15) .
Nesse momento, a Agência descreve as consequências das opções de pagamento e apresenta estimativas de impacto de algumas opções, indicando, na visão do regulador, qual seria a opção mais adequada (peça 92, p. 16-22) .
Verificou-se, ainda, que o MME avaliou que o pagamento do valor referente aos ativos RBSE via orçamento geral da união seria a opção de menor impacto tarifário, mas que essa opção não seria viável em razão de restrições fiscais (peça 92, p. 30) .
O Ministério, no entanto, incluiu, por meio da edição da Portaria 120/2016, a remuneração dos ativos RBSE via capital próprio do setor de transmissão (p. 41-43) , sem apresentar uma avaliação da estimativa do impacto dessa inclusão. Esclarece-se que os cálculos iniciais realizados pela Aneel não consideravam essa remuneração mediante capital próprio, mas somente as formas de remuneração já previstas na regulação setorial.
A Portaria MME 120/2016 foi publicada com a previsão dessa remuneração, apesar de não ter havido uma avaliação do impacto de sua inclusão. Cabe destacar que essa remuneração foi um dos itens questionados judicialmente pelos agentes do setor, para o qual obteve-se liminar que proibia a Aneel de incluir, na tarifa, o valor correspondente.
Observe-se que, apesar existir uma avaliação de impacto precedente à edição da Portaria MME 120/2016, a qual abarcava várias alternativas de solução para o problema a ser tratado, a solução escolhida pelo governo para o pagamento dos ativos RBSE continha itens que não faziam parte dessas alternativas, para os quais o efetivo impacto não foi, portanto, estimado ou mensurado.
Fiscalização desta Corte especificamente sobre o processo de pagamento dos ativos RBSE, conduzida no âmbito do TC Processo 012.715/2017-4, apontou que o impacto nas tarifas decorrente unicamente da mencionada remuneração pelo custo de capital próprio remonta a R$ 8 bilhões, somado todo o período de pagamento. Percebe-se, portanto, não se tratar de componente de impacto desprezível.
Nessa mesma fiscalização, inclusive, a equipe de auditoria concluiu que a referida remuneração pelo custo de capital próprio é ilegal. O processo aguarda julgamento no âmbito do TCU. 
Vale destacar que o foco da presente fiscalização não foi criticar o mérito das decisões do governo, mas sim, identificar pontos em que o processo de fundamentação dessas decisões pode ser aprimorado sob o aspecto de governança, especialmente quanto à forma de se realizar uma avaliação de impacto mais completa.
Isso porque a presença de uma avaliação de impacto estruturada, além de contribuir para a identificação da melhor solução para o problema a ser enfrentado, mitiga o risco de que a intervenção estatal traga ainda mais distorções ao ambiente, bem assim, permite conferir maior legitimidade e transparência à decisão, visto que uma das etapas da avaliação pode ser a discussão de alternativas com a sociedade, conforme se apresentará mais à frente.
Sobre o tema, o Texto para Discussão (TD) do Senado Federal 271/2020 (Meneguin e Saab) faz considerações acerca da Avaliação de Impacto Regulatório (AIR) à luz da Lei de Liberdade Econômica (Lei 13.874/2019) . O texto discute que os principais elementos constitutivos de uma Avaliação de Impacto são:
a. Definição do Problema, com clara identificação do problema a ser atacado;
b. Coleta de dados e informações disponíveis sobre o tema correlato ao problema;
c. Identificação de opções de atuação governamental, fase em que a intervenção do Estado deve ser traduzida em opções concretas de ação, proporcionais ao problema;
d. Avaliação de alternativas, por meio das diversas técnicas disponíveis, como a análise de menor custo, a análise de custo-efetividade, a análise de custo-benefício ou a análise de risco, incluindo, também, a opção de 'não ação' do governo;
e. Escolha da política a ser adotada, após comparação das alternativas.
Os autores mencionam, ainda, que a 'a legitimidade social do processo de AIR pode ser ainda mais importante do que a sua própria eficiência. Além de oferecer análises econômicas precisas, a AIR pode promover a participação social para aumentar a credibilidade e a efetividade das políticas' (p. 18 do TD 271/2020) .
Desse modo, outro fator que pode contribuir para uma avaliação de impacto é a discussão do problema e das alternativas de tratamento vislumbradas com a sociedade, pois, essa conduta, além de poder agregar novas opiniões e informações técnicas à discussão, confere maior legitimidade ao processo, e maior segurança ao gestor público para a tomada da decisão.
Nesse mesmo contexto, o manual 'Diretrizes Gerais e Guia Orientativo para Elaboração de Análise de Impacto Regulatório', publicado pela Casa Civil da Presidência da República em 2018, entende que a avaliação de impacto deve conter, dentre outras, as seguintes etapas:
a. Identificação do problema;
b. Identificação dos atores ou grupos afetados;
c. Definição dos objetivos que se pretende alcançar;
d. Descrição das possíveis alternativas para o enfrentamento do problema, considerando a opção de não ação;
e. Exposição dos possíveis impactos das alternativas identificadas;
f. Comparação das alternativas consideradas, apontando, justificadamente, a alternativa ou a combinação de alternativas que se mostra mais adequada para alcançar os objetivos pretendidos; e
g. Considerações referentes às informações, contribuições e manifestações recebidas ao longo da elaboração da AIR em eventuais processos de participação social ou outros processos de recebimento de subsídios de interessados no tema sob análise.
Vale destacar que o art. 5° da Lei de Liberdade Econômica - Lei 13.874/2019 - tornou obrigatória a realização de avaliação de impacto regulatório precedente às propostas de alteração ou edição de normativos de interesse geral dos agentes econômicos ou dos usuários dos serviços prestados, conforme se vê:
As propostas de edição e de alteração de atos normativos de interesse geral de agentes econômicos ou de usuários dos serviços prestados, editadas por órgão ou entidade da administração pública federal, incluídas as autarquias e as fundações públicas, serão precedidas da realização de análise de impacto regulatório, que conterá informações e dados sobre os possíveis efeitos do ato normativo para verificar a razoabilidade do seu impacto econômico.
Parágrafo único. Regulamento disporá sobre a data de início da exigência de que trata o caput deste artigo e sobre o conteúdo, a metodologia da análise de impacto regulatório, os quesitos mínimos a serem objeto de exame, as hipóteses em que será obrigatória sua realização e as hipóteses em que poderá ser dispensada.
Esse dispositivo foi regulamentado pelo Decreto 10.411/2020, o qual também estabelece, em seu art. 6 °, quais itens e etapas devem constar das avaliações de impacto. Não se faz a transcrição desses itens por serem extremamente similares aos apresentados anteriormente no manual de Diretrizes Gerais e Guia Orientativo para Elaboração de Análise de Impacto Regulatório da Casa Civil da República.
Ademais, cabe ressaltar que a Agência Nacional de Energia Elétrica (Aneel) possui ampla experiência na aplicação de análises de impacto regulatório antes da edição de atos normativos, havendo, em seu sítio eletrônico, extensa lista de modelos de AIR quanto a temas de sua competência (https://www.aneel.gov.br/impacto-regulatorio, acesso em 5/11/2020) .
Considerando apenas os documentos e normativos apresentados neste relatório, é possível concluir que já existe material suficiente para auxiliar os órgãos e entidades governamentais na execução de avaliações de impacto bem estruturadas, havendo, inclusive, determinação legal que torna esse tipo de avaliação obrigatória na alteração e edição de normas pela administração pública federal.
Assim, à primeira vista, poder-se-ia concluir que uma atuação desta Corte no sentido de aprimorar a condução dos processos decisórios do Ministério de Minas e Energia seria dispensável, neste momento.
Ocorre, no entanto, que o art. 4° do Decreto 10.411/2020 dispensa a realização de avaliações de impacto nas hipóteses de urgência, sendo esta a condição que justifica a proposição de medidas provisórias, instrumento muito utilizado nas grandes decisões do setor elétrico.
Há que se ponderar, todavia, que a execução de avaliações de impacto no setor elétrico, mesmo para a proposição de medidas provisórias, teria o condão de: (i) aumentar a precisão das MPs em resolver problemas pontuais com menores impactos para o setor e para a sociedade; (ii) diminuir o risco de que essa MP caduque ou seja rejeitada pelo Congresso Nacional, pois estaria apoiada em informações técnicas de qualidade; e (iii) reduzir a probabilidade de a MP receber muitas emendas parlamentares, as quais acabam, por vezes, não tendo vinculação com o problema, ou são apresentadas também sem avaliar seu impacto.
Em vista disso, entende-se que um encaminhamento deste Tribunal direcionado ao fortalecimento das avaliações de impacto dos processos decisórios do MME, especialmente aqueles que culminam na edição de medidas provisórias, pode contribuir com a governança do setor, atuando na exceção deixada pelo regulamento da Lei de Liberdade Econômica.
Dessa forma, propõe-se recomendar ao MME que utilize avaliações de impacto estruturadas dentro de seus processos decisórios, mesmo aqueles referentes a propostas de edição de Medidas Provisórias, observando, sempre que aplicável, as etapas definidas no art. 6 ° do Decreto 10.411/2020.
III.5.2 Estudo de caso 2 - GSF
Histórico
Quanto ao histórico do GSF, faz-se necessário, inicialmente, explicar o que ele significa.
O risco hidrológico é a incerteza decorrente da inerente variação da geração por fonte hidráulica, que por sua vez está fortemente vinculada ao comportamento pluviométrico, determinante para que se afira a afluência das bacias hidrográficas e o consequente armazenamento dos reservatórios.
Para que os riscos hidrológicos dos agentes hidrelétricos fossem compartilhados, uma vez que não lhes cabe, individualmente, a decisão de quanto ou quando gerar, foi criado, por meio do Decreto 2.655/1998, o Mecanismo de Realocação de Energia (MRE) .
Pelo MRE, cada concessionário de usina hidrelétrica garante que receberá, a cada período de comercialização, independentemente de sua própria geração, uma fatia da soma da energia gerada de todas as usinas participantes do mecanismo, proporcional à sua garantia física. 
Assim, se os geradores participantes do MRE, como um todo, não produzirem energia suficiente para cobrir toda a garantia física das usinas integrantes do mecanismo, esses terão um valor de energia alocada menor que suas garantias físicas, ao passo que, se produzirem um valor maior, todos terão cobertos os seus montantes de garantia física e ainda existiria uma sobra. 
Essa relação entre a energia hidráulica gerada e a garantia física do MRE é um fator chamado de Generation Scaling Factor (GSF) .
A desfavorável conjuntura hidrológica dos anos de 2013 e 2014 trouxe maior necessidade de reter água nos reservatórios e, portanto, reduzir a geração do conjunto das usinas participantes do MRE. Desse contexto resultaram valores de GSF atipicamente baixos que levaram uma alocação reduzida de energia aos referidos geradores. Considerando os níveis de contratação históricos dos geradores, a redução na alocação da energia disponível para os geradores do MRE levou seus integrantes à inusitada exposição no mercado de curto prazo, em valores que em 2020 somam mais de R$ 8 bilhões. Diante desse cenário, vários geradores judicializaram a questão.
Em 2015 foi editada a MP 688/2015, convertida na Lei 13.203/2015, que dispõe sobre a repactuação do risco hidrológico tratando do GSF associado às concessionárias que comercializavam no ambiente de contratação regulada.
Não fizeram parte do escopo da presente análise os atos e processos anteriores à edição da Lei 14.052/2020, que endereçou a repactuação do GSF associado a contratos de energia fora do Ambiente de Contratação Regulada, os quais não aderiram à repactuação nos termos da Lei 13.203/2015.
Análise
O processo referente ao Risco Hidrológico (GSF) e aos reajustes do Mecanismo de Realocação de Energia (MRE) contou com uma avaliação de impacto limitada, realizada principalmente pela Aneel. As peças iniciais desse processo (peça 85) contêm slides produzidos pela Agência que mostram quais seriam os impactos por subgrupo de mercado participante do MRE, a saber, ACL (mercado livre) , ACR (mercado regulado) e as Cotas, por alternativa de tratamento a ser dado à repactuação do GSF, quais sejam, a assinatura de Aditivo aos Contratos Existentes (p. 9-12) e a Cessão de Reserva (p. 13-15) .
Na sequência, ainda no formato de slides, a Aneel discute o conceito e as premissas da repactuação do risco hidrológico, indica qual a condição de eficácia da repactuação, no caso, a desistência das ações judiciais que impediam a liquidação do GSF, bem como, apresenta análise qualitativa dos possíveis impactos para o consumidor e o gerador, com estimativa de probabilidade de ocorrência, apenas para a alternativa do aditivo aos contratos existentes (p. 27-48) .
Sobre isso, ainda que slides sejam úteis para transmitir rapidamente certas informações, cumpre anotar que uma avaliação de impacto completa não deve se restringir a esse formato, pois requer um detalhamento que demanda outros documentos, como notas técnicas, memórias de cálculo etc., os quais são geralmente incompatíveis com esse instrumento.
Ademais, a Assessoria Econômica do MME, então, por meio da Nota Técnica 61/2015-ASSEC/GM-MME (p. 83-90) , traz a fundamentação para a proposta de repactuação do risco hidrológico, via medida provisória, que veio a se tornar a MP 688/2015, explicando os principais conceitos envolvidos com o MRE, como o de garantia física e de custo do déficit, bem assim, indicando que a alternativa referente ao aditivo aos contratos existentes destina-se à energia contratada com os agentes de distribuição no ACR, enquanto a alternativa relativa à Cessão de Reserva visa atender a energia não contratada no ACR (p. 86) .
A mencionada nota não faz, no entanto, qualquer avaliação de impacto da medida provisória proposta, ou mesmo, apresenta alguma justificativa, baseada nos impactos apresentados nos slides da Aneel, para a escolha das duas opções.
O processo não aponta estimativas de impacto para outras opções de solução para a repactuação do risco hidrológico, além da aditivação dos contratos para a energia referente ao ACR, e da Cessão de Reserva para a energia não contratada naquele ambiente. Tampouco esclarece o motivo de não terem sido levantadas e estudadas alternativas adicionais.
Percebe-se que, para uma mesma situação, por exemplo, para a energia contratada no ACR, estudou-se apenas uma opção, não havendo, ainda, comparação das alternativas apresentadas com os impactos de não atuar.
Importa mencionar que, em 2015, em virtude do grande número de liminares que paralisava a liquidação dos contratos de energia no setor elétrico, era razoável presumir que a não atuação do governo poderia trazer mais prejuízos ao segmento como um todo, apesar da inexistência de uma avaliação de impacto mais estruturada, que considerasse essa opção.
Nesse ponto, cabe destacar que todas as referências bibliográficas, regulamentares e legais referentes à Avaliação de Impacto Regulatório (AIR) trazidas no Tópico anterior (III.5.1) são aplicáveis ao processo decisório analisado neste estudo de caso.
De forma similar, entende-se que uma avaliação de impacto estruturada, além de contribuir para a identificação da melhor solução para o problema a ser enfrentado, mitiga o risco de que a intervenção estatal traga ainda mais distorções ao ambiente, bem assim, permite conferir maior legitimidade e transparência à decisão.
Entende-se, ainda, que o encaminhamento feito no mencionado Tópico (III.5.1) atende à necessidade de melhoria identificada neste estudo de caso, à medida que endereça a realização de avaliações de impacto estruturadas mesmo em processos referentes à edição de medidas provisórias, observando, dentro do aplicável, as etapas definidas no art. 6° do Decreto 10.411/2020. 
Não se vislumbra, portanto, a necessidade de uma nova proposta de encaminhamento.
III.5.3 Estudo de caso 3 - Mini e Micro Geração Distribuída
Histórico
No que tange à questão da geração distribuída (GD) , de acordo com o relatório que embasou a prolação do Acórdão 1530/2019-TCU-Plenário, não há diretrizes explícitas para guiar políticas públicas acerca dos rumos desejáveis para a mini e micro geração distribuída (MMGD) no Brasil.
Segundo aquele relatório, todas as decisões que possuem o condão de incentivar ou inibir o desenvolvimento da geração distribuída têm sido tomadas no âmbito regulatório. As regras relacionadas à MMGD foram estabelecidas mediante a Resolução Normativa Aneel 482/2012 e passaram por modificações em 2015 e 2017. Dessa forma, a Aneel editou a Resolução Normativa 482/2012, criando o Sistema de Compensação de Energia Elétrica, aplicável a unidades consumidoras com micro ou minigeração distribuída.
A Agência realizou a Consulta Pública 25/2019, com alternativas para a modificação das regras relativas à MMGD vigentes, mas, concretamente, ainda não houve alterações normativas a respeito. 
Análise
Acerca do atual processo de revisão das regras de mini e micro geração distribuída, o Ministério de Minas e Energia informou que as referidas regras foram estabelecidas em ato da Aneel, a saber, a Resolução Aneel 482/2012, e que, por isso, eventuais análises de impacto seriam competência da Agência. Informou também que não possui processo administrativo aberto para acompanhamento do tema (peça 88, p. 2) .
A respeito disso, vale destacar que este Tribunal emitiu determinação ao CNPE, por meio do Acórdão 1530/2019-TCU-Plenário, relatoria do Ministro Aroldo Cedraz, para que aquele Conselho apresentasse plano de ação visando ao estabelecimento de diretrizes para o aproveitamento dos potenciais de MMGD.
A referida determinação partiu de conclusões da Auditoria Operacional sobre Energias Renováveis (TC Processo 008.692/2018-1) de que inexistem diretrizes para orientar as políticas públicas relacionadas à MMGD, e de que essa lacuna vinha sendo preenchida pela regulamentação da Aneel, em especial a Resolução Aneel 482/2012.
Essa resolução trata do chamado Sistema de Compensação de Energia Elétrica (SCEE) , o qual permite a consumidores de energia que instalarem unidades de MMGD, os denominados prosumidores, compensar, junto à distribuidora de energia, o montante injetado na rede oriundo da mini e microgeração. Essa compensação pode ocorrer em até sessenta meses.
Em que pese ter permitido grande avanço da MMGD, o SCEE criou um subsídio cruzado entre os prosumidores e os demais consumidores de energia. Isso porque o abatimento dos montantes de energia gerados via MMGD gera uma redução da receita requerida para remunerar adequadamente a distribuidora, a qual, resumidamente, acaba sendo rateada entre os consumidores que não possuem instalações de MMGD, em favor dos prosumidores.
Os efeitos desse subsídio cruzado eram pequenos quando a MMGD era pouco significativa. No entanto, o crescimento dessa modalidade de geração acentuou o impacto, o que motivou a Aneel a rediscutir o SCEE, por intermédio da Consulta Pública 25/2019.
Impende realçar que o Relatório do Acórdão 3063/2020-TCU-Plenário, que julgou representação do Ministério Público junto ao TCU (MPjTCU) quanto ao tema, entendeu que o SCEE:
constitui política de subsídio cruzado entre consumidores de energia elétrica, de natureza regressiva em termos de distribuição de renda, que tem pressionado a tarifa dos consumidores de menor poder aquisitivo e tornado menos onerosos os gastos dos consumidores com maior renda. No ano de 2018, o gasto com o subsídio foi de cerca de R$ 205 milhões; em 2019, de cerca de R$ 315 milhões; e há expectativa da Aneel de que chegue a cerca de R$ 55 bilhões no período compreendido entre os anos de 2020 a 2035, trazidos a valor presente, à medida que aumente a quantidade de unidades consumidoras com sistemas de micro ou minigeração distribuídas.
Além disso, o atual arranjo da REN Aneel 482/2012 para o SCEE descumpre o disposto no art. 13 da Lei Geral das Concessões, c/c o art. 175, parágrafo único, inciso III da CF/1988, na medida em que institui, sem lei que o autorize, diferenciação tarifária para consumidores de energia elétrica que possuem sistema de geração distribuída e aqueles não o possuam, incorrendo, assim, em tratamento discriminatório a consumidores, vedado pelo princípio da igualdade inscrito no art. 5º, caput, da Constituição Federal de 1988.
Apesar das conclusões acima, esta Corte, em sua decisão, ponderou que desconstituir o SCEE previsto na Resolução Aneel 482/2012 traria mais prejuízos do que benefícios, propondo que os atos constituídos sob a vigência dessa regulamentação fossem mantidos e determinando à Aneel que apresente plano com as ações a serem tomadas com vistas a retirar a mencionada diferenciação tarifária entre consumidores e prosumidores, dada a necessidade de autorização legal.
De toda forma, trazer essa discussão à tona é oportuno, pois a inexistência de diretrizes sobre MMGD, que poderiam ter sido propostas ao Presidente da República pelo CNPE, em conformidade com a competência estabelecida no inciso IV do art. 2º da Lei 9.478/1997, e a atuação da Aneel para preencher esta lacuna, que ocasionou a criação de um subsídio cruzado entre prosumidores e consumidores, estão relacionados com a inércia do MME, que deveria ter sido protagonista no tema.
Destaca-se que em dezembro de 2020, após as conclusões dos procedimentos desta auditoria, foi aprovada a Resolução CNPE 15/2020 com as mencionadas diretrizes para MMGD, representando grande avanço acerca do tema e da atuação do próprio Conselho na definição de caminhos a serem seguidos para o setor.
A edição desta nova resolução indica que o MME, que preside e presta apoio técnico ao CNPE (inciso I do art. 2° e art. 4 ° do Decreto 3.520/2000) , passou a acompanhar o tema mais de perto e a contribuir com a efetiva formulação de diretrizes e políticas públicas sobre MMGD. Entende-se que esse tipo de atuação proativa do MME, que é o titular da política nacional de aproveitamento das diversas fontes de energia elétrica, aí incluída a MMGD, nos termos do art. 1° do Anexo I do Decreto 9.675/2019, ajuda a mitigar riscos e deve ser constante.
III.5.4 Vencimento das concessões
Em complementação aos estudos de casos concretos citados, buscou-se identificar o que o governo tem feito quanto ao tratamento a ser dado às concessões do setor elétrico que não foram renovadas sob as diretrizes da Lei 12.783/2013, ou relicitadas após a vigência da mesma lei.
Questionado sobre o tema, o MME informou que 495 concessões, no total, vencem a partir de 2024 e se enquadram nos critérios mencionados anteriormente, sendo divididas entre: 154 concessões de geração, 321 concessões de transmissão e vinte concessões de distribuição (peça 48, p. 9) .
Informou, também, que os estudos para quantificação dos possíveis efeitos, consequências, vantagens e desvantagens de se renovar ou relicitar as referidas concessões não haviam sido iniciados, e que os valores dos ativos relacionados seriam calculados pelo método do Valor Novo de Reposição, nos termos do §2° do art. 8° da Lei no 12.783/2013, mediante solicitação da Pasta à EPE, em momento mais próximo da licitação (peça 48, p.47) .
Frente a essas respostas, a equipe de auditoria elaborou novos questionamentos ao Ministério, a fim de saber se já existia algum cronograma para início dessas avaliações e estudos e algum levantamento dos principais riscos afetos ao vencimento das concessões, tendo em vista a experiência recente relativa à Medida Provisória 579/2012, convertida na supracitada Lei 12.783/2013 (peça 56) .
Em atendimento à solicitação, o Ministério alegou o disposto a seguir:
O MME coaduna da compreensão externada pelo TCU de que a decisão de prorrogar ou relicitar as concessões é um tema que merece um estudo mais aprofundado e mais detalhado por parte do Governo Federal. 
Todavia, tendo em vista as diversas ações em curso neste Ministério afetas ao setor elétrico, muitas delas detalhadas e publicadas no Plano de Ação da Modernização do Setor Elétrico cujas ações, em sua maioria têm horizonte até 2022 para ocorrer, essa questão, em especial considerando que os primeiros contratos vencem em 2024, não havia sido ainda enfrentada. 
Não obstante o lapso temporal restante para vencimento dos contratos de concessão, avalia-se, entretanto, que tal discussão merece ser iniciada, no intuito de proporcionar, ao final, uma solução estrutural e discutida com todos os interessados no processo. 
Importante ressaltar que, dado o caráter da decisão, faz-se necessária a intervenção de outros entes da Administração Pública Federal, tais como: Ministério da Economia, Casa Civil, Advocacia-Geral da União, Agência Nacional de Energia Elétrica - ANEEL. 
Julga-se, assim, louvável a interpelação realizada pelo TCU sobre tal questão no sentido de alertar ao administrador público a premência de tal discussão, bem como iniciar tratativas com o próprio Tribunal sobre o tratamento da questão. 
Conforme acima afirmado, o tema sobre prorrogação ou a realização de licitação para os contratos do setor elétrico é uma questão relevante e necessita ser estudada pelo Governo Federal para que haja uma solução discutida tempestivamente com todos os interessados. 
Com base nessa provocação, entendeu-se oportuna a inclusão de tal tema em uma estrutura de governança (...) com (...) um processo estruturado para o melhor encaminhamento e realização das discussões.
Atualmente, o MME coordena o Comitê de Implementação da Modernização do Setor Elétrico - CIM, instituído pela Portaria MME n° 403, de 29 de outubro de 2019, cujo objetivo é viabilizar a implementação do Plano de Ação originado no processo de Modernização do Setor Elétrico (Portaria MME n° 187, de 4 de abril de 2019) , de forma sistematizada por meio de medidas de curto, médio e longo prazos, divididas em 15 Frentes de Atuação. 
Neste sentido, considerando que o estudo sobre a prorrogação ou licitação das concessões vincendas encontra correlação com os temas tratados pela Modernização, decidiu-se pela criação de uma frente específica para tratar o tema aqui proposto. 
Com a criação desta frente será designado um ponto focal (coordenador, responsável pelo andamento dos trabalhos) e serão definidas as ações com responsáveis e prazos associados, de modo que seja possível acompanhar que as ações necessárias para a tempestiva tomada de decisão sejam também tempestivamente adotadas. 
Sendo assim, o vencimento de contratos de concessão do setor elétrico será endereçado por meio da sua inclusão nas discussões da Modernização do setor. Tal inclusão ainda obedece ao princípio da simplificação processual na medida em que utiliza uma estrutura já existente para encaminhar o tema (peça 63, p. 8 e 9) .
Verifica-se, portanto, benefício efetivo pela conscientização do gestor acerca da importância de estudar as possibilidades de tratamento a ser dado às concessões vincendas com antecedência que permita maximizar ganhos e minimizar ônus.
Essa postura vai ao encontro do que estabelece o Decreto 9.203/2017, ao defender o estabelecimento de processos decisórios fundamentados em evidências e no controle de resultados, conforme apresentado no tópico II deste relatório. Ora, decisões baseadas em evidências e que busquem resultados só podem ser obtidas por meio de estudo e avaliação de alternativas realizados com a devida antecedência, considerando as informações disponíveis acerca do tema ou do problema a ser enfrentado.
Disso surge a importância de que as decisões acerca do tratamento a ser dado às concessões por vencer no setor elétrico sejam tomadas após uma avaliação dos riscos e benefícios das opções. Dessa forma, pode-se evitar, inclusive, consequências indesejadas, como as vivenciadas após a renovação das concessões autorizadas pela Medida Provisória 579/2012.
Frente ao compromisso assumido pelo Ministério, entende-se restar a este Tribunal monitorar a implementação e os resultados da supracitada frente sobre as concessões vincendas, a ser constituída no âmbito do Comitê de Implementação da Modernização do Setor Elétrico (CIM) , não se vislumbrando necessidade de providência adicional quanto ao tema.
CONCLUSÃO
O presente trabalho cuidou de auditoria da governança de políticas e processos do setor elétrico, com enfoque em três grandes áreas: i) o processo de planejamento estratégico do setor elétrico, ii) a interface entre a Secretaria de Planejamento e de Desenvolvimento Energético (SPE) e da Empresa de Pesquisa Energética (EPE) para a elaboração do Plano Nacional de Energia (PNE) e iii) a governança da tomada de decisões de grande impacto do setor.
Os procedimentos de auditoria aplicados identificaram que o PNE, principal instrumento estratégico para o setor de energia elétrica, é elaborado com base em estudos e projeções técnicas, que seu processo de elaboração é submetido a discussões com os agentes setoriais, e que os documentos resultantes são disponibilizados para acesso público na internet.
Identificou-se, ainda, que o PNE se embasa em princípios claros e atuais, como a competitividade entre as fontes, a eficiência e a neutralidade tecnológica. Na contramão disso, contudo, constatou-se que a Lei 9.478/1997, que define a Política Energética Nacional, possui objetivos e diretrizes desatualizadas, sendo, por vezes, até contraditórios, tendo em vista o contexto do processo de modernização do setor.
Ademais, verificou-se oportunidade de melhoria no planejamento estratégico do setor de energia elétrica mediante a definição da situação desejada para os temas tratados no PNE, por meio do estabelecimento de resultados, cenários e objetivos esperados para cada tema.
Nesse espeque, verificou-se a existência de espaço para que o Conselho Nacional de Política Energética (CNPE) e a Secretaria Especial de Assuntos Estratégicos da Presidência da República (SAE) atuem na definição de diretrizes estratégicas para o setor de energia, de modo a alinhar os objetivos de País, representados, de alguma maneira, pela Estratégia de Desenvolvimento Federal estabelecida pelo Decreto 10.531/2020, aos objetivos setoriais.
Identificou-se que a atuação do CNPE nesse sentido pode suprir a carência de uma instância ou foro que reúna entes setoriais e Centro de Governo para a discussão de questões estratégicas do setor.
Constatou-se, também, que o indicador do Programa 3001 do Plano Plurianual (PPA) 2020-2023, que cuida do setor de energia, não representa a complexidade dos temas abordados nos planos setoriais, embora os resultados intermediários do referido programa tenham-se mostrado mais abrangentes. Sobre isso, verificou-se, ainda, que os planos setoriais não possuem indicadores.
Em vista disso, vislumbrou-se oportunidade de melhoria mediante a destinação de esforços para a revisão do indicador do Programa 3001 do PPA e a criação de indicadores para os planos setoriais, os quais podem conectar os resultados esperados a serem definidos para cada tema no PNE aos indicadores-chave trazidos recentemente pelo Decreto 10.531/2020.
Ademais, os procedimentos de auditoria aplicados não identificaram sobreposição na atuação da SPE e da EPE quanto à elaboração do PNE. Verificou-se, contudo, oportunidade de melhoria no processo mediante a conclusão da Consulta Pública do Ministério de Minas e Energia (MME) 65/2018, ou de processo administrativo alternativo que sistematize todas as etapas, premissas, periodicidade e responsáveis do processo de confecção do referido plano. Há que se destacar que a Portaria MME 6/2020 definiu esses dois últimos pontos: periodicidade e responsáveis.
A fiscalização verificou que as decisões de grande relevância no setor elétrico analisadas não foram embasadas em estudos, avaliações de impacto e em critérios técnicos bem definidos. Em vista disso, constatou oportunidade de melhoria nos processos decisórios do MME, mediante a implementação de análises de impacto estruturadas, mesmo quando desses processos derivem Medidas Provisórias, observando, no que couber, as diretrizes do Decreto 10.411/2020. Tal recomendação faz-se oportuna pois, em diversas situações, ocorreram mudanças relevantes no setor elétrico com base em alterações legislativas provocadas por medidas provisórias. 
Por fim, destaca-se que o MME se comprometeu a avaliar antecipadamente, no âmbito do Grupo de Modernização do Setor Elétrico, as opções de tratamento a serem dadas ao vencimento dos contratos de concessão do setor elétrico, de modo a avaliar o impacto das diversas alternativas.
Espera-se que as informações presentes neste relatório e os encaminhamentos propostos a seguir contribuam para o aperfeiçoamento da governança de aspectos cruciais das políticas e processos no setor elétrico, em especial no que diz respeito ao planejamento estratégico e ao processo de tomada de decisão de grande impacto, mediante aumento da transparência e melhor direcionamento da atuação pública, bem como aperfeiçoamento da gestão.
ANÁLISE DOS COMENTÁRIOS DOS GESTORES
Com o intuito de contribuir para uma melhor compreensão das questões abordadas e para conferir maior objetividade e exatidão às informações presentes no relatório da fiscalização, encaminhou-se relatório preliminar de auditoria (peça 115) para comentário dos gestores.
A análise desses comentários encontra-se no Apêndice C deste relatório. Destaque-se que as contribuições dos gestores trouxeram modificações nas propostas de encaminhamento e um pequeno ajuste no texto original do relatório. Dessa forma, a consulta ao referido apêndice permite compreender a extensão das alterações realizadas.
Entre as contribuições apresentadas, registra-se compromisso do MME para aperfeiçoamento de indicadores do PPA e de diretrizes e etapas para a confecção do PNE. Em função disso, fica dispensado o encaminhamento, sem prejuízo de avaliação, em sede de monitoramento da decisão que resultar da apreciação desse relatório de auditoria, da efetiva implementação de aperfeiçoamentos por parte dos gestores
PROPOSTA DE ENCAMIHAMENTO
Ante o exposto, sugere-se o encaminhamento dos autos ao Gabinete do Exmo. Ministro-Relator Jorge Oliveira, com as seguintes propostas de encaminhamento, com fundamento no art. 250, inciso III, do Regimento Interno deste Tribunal, e no art. 11 da Resolução-TCU 315/2020:
recomendar ao Ministério de Minas e Energia que:
a.1) crie indicadores para o setor de energia elétrica que conectem os resultados e cenários esperados estabelecidos nos planos setoriais e intersetoriais, como o Plano Integrado de Longo Prazo da Infraestrutura, aos indicadores-chave estabelecidos pelo Decreto 10.531/2020 (subtópico III.2 deste relatório) ;
a.2) utilize avaliações de impacto estruturadas dentro de seus processos decisórios, mesmo aqueles referentes a propostas de edição de Medidas Provisórias, observando, sempre que aplicável, as etapas definidas no art. 6 ° do Decreto 10.411/2020 (subtópico III.5.1) ;
recomendar à Presidência da República que inclua a Secretaria Especial de Assuntos Estratégicos no Conselho Nacional de Política Energética, em atenção às competências dessa Secretaria estabelecidas pelo art. 15 do Anexo I do Decreto 10.374/2020 (subtópico III.2) ;
recomendar ao Conselho Nacional de Política Energética que promova periodicamente discussões das estratégias e dos objetivos de longo prazo para o setor elétrico, de modo a colaborar com a definição dos resultados, cenários e objetivos que devem constar dos planos setoriais e intersetoriais, como o Plano Integrado de Longo Prazo da Infraestrutura (subtópico III.2) ; 
recomendar à Secretaria de Assuntos Estratégicos que assuma, junto aos órgãos de governo, a iniciativa de articular as discussões para a definição dos resultados, cenários e objetivos constantes da recomendação da alínea 'c', de forma a alinhá-los aos objetivos maiores de país (subtópico III.2) ; e
nos termos do art. 8º da Resolução-TCU 315/2020, fazer constar, na ata da sessão em que estes autos forem apreciados, comunicação do relator ao colegiado no sentido de monitorar as recomendações contidas nos itens anteriores." 
É o relatório.

não há

Não atuou

AUDITORIA OPERACIONAL. GOVERNANÇA DO SETOR ELÉTRICO, COM ÊNFASE NO PLANEJAMENTO. MEDIDAS JÁ EM CURSO NO MME PARA DEFINIÇÃO DOS CENÁRIOS E RESULTADOS ESPERADOS PARA O SETOR. OPORTUNIDADE DE MELHORIA NA ATUAÇÃO DO CNPE E DA SAE. RECOMENDAÇÕES.

RELATÓRIO DE AUDITORIA (RA)

Trago à consideração deste Colegiado auditoria operacional com o objetivo de avaliar a governança de políticas e processos específicos do setor elétrico, em especial quanto a três frentes: planejamento estratégico do setor elétrico, interface da Secretaria de Planejamento e Desenvolvimento Energético (SPE) e da Empresa de Pesquisa Energética (EPE) para a elaboração do Plano Nacional de Energia (PNE) e processo de tomada de decisões de grande impacto no setor elétrico.
2. O trabalho utilizou a metodologia prevista no Manual de Auditoria Operacional do TCU, no referencial de avaliação de políticas públicas deste Tribunal e nas Normas de Auditoria do Tribunal de Contas da União (NAT-TCU) . Além disso, também foram observadas as disposições da Resolução TCU 315/2020.
3. Além disso, foi adotada a definição de governança contida no Decreto 9.203/2017, que dispõe sobre a política de governança da administração pública federal direta, autárquica e fundacional, e no Referencial Básico de Governança Aplicado a Órgãos e Entidades da Administração Pública do TCU, a saber, "o conjunto de mecanismos de liderança, estratégia e controle postos em prática para avaliar, direcionar e monitorar a gestão, com vistas à condução de políticas públicas e à prestação de serviços de interesse da sociedade".
4. Para melhor compreensão da matéria discutida na presente auditoria, é importante mencionar brevemente de que maneira é elaborado o planejamento de longo prazo no setor elétrico brasileiro. Compete ao MME conduzir o planejamento estratégico do setor elétrico, considerando os princípios e objetivos da política energética nacional previstos na Lei 9.478/1997, e, com essa finalidade, o Ministério elabora dois planos setoriais principais: o Plano Nacional de Energia (PNE) e o Plano Decenal de Energia (PDE) . O PNE, com horizonte temporal de 30 anos, contempla o planejamento de longo prazo do setor energético, por meio do estabelecimento de tendências para as alternativas de expansão do setor, identificação de desafios e proposição de recomendações. O PNE 2050 foi aprovado pela Portaria MME 451/2020, em substituição ao PNE 2030, publicado em 2007.
5. Já o PDE, publicado anualmente pela Empresa de Pesquisa Energética, indica as perspectivas de expansão energética para os próximos dez anos, sob a ótica do governo, considerando cenários de crescimento da oferta, as políticas energéticas vigentes e o desempenho das fontes e tecnologias nos leilões de energia. O PDE 2030 foi aprovado pela Portaria MME 2/2021.
6. Ademais, a visão de longo prazo dos diversos segmentos da economia deve estar sintonizada com a visão de longo prazo do país. Isso é especialmente verdadeiro para o setor elétrico, por se tratar de insumo da cadeia produtiva de vários outros setores. O Decreto 10.531/2020 instituiu a Estratégia Federal de Desenvolvimento para o Brasil (EFDB) no período de 2020 a 2031, importante passo para a implementação do planejamento de longo prazo, inicialmente no nível federal. 
7. Vale mencionar também o papel do Conselho Nacional de Política Energética (CNPE) , que é um órgão de assessoramento do Presidente da República para formulação de políticas e diretrizes de energia, criado pela Lei 9.478/1997. Sua atuação se dá não apenas no setor de energia elétrica, mas também nos de petróleo, gás natural, carvão, energia termonuclear, biocombustíveis, energia solar, energia eólica e energia proveniente de outras fontes alternativas. O conselho é integrado pelo Ministro de Minas e Energia, que o preside, e pelos Ministros Chefe da Casa Civil da Presidência da República, das Relações Exteriores, da Economia, da Infraestrutura, da Agricultura, Pecuária e Abastecimento, da Ciência, Tecnologia, Inovações e Comunicações, do Meio Ambiente, do Desenvolvimento Regional, Chefe do Gabinete de Segurança Institucional da Presidência da República e pelo presidente da Empresa de Pesquisa Energética. 
8. Feita esta contextualização, passo a comentar alguns pontos do relatório de auditoria.
9. Em relação à visão estratégica de Estado para o setor elétrico a longo prazo, foi possível constatar um esforço considerável do governo para modernizar a estrutura do PNE, como ilustra o PNE 2050, aprovado em dezembro de 2020. O plano contempla dez princípios que balizam a atuação do governo no setor elétrico e sinaliza para uma visão mais orientada a mercado, com fomento à concorrência e multiplicidade de agentes. No entanto, a equipe de auditoria indicou oportunidade de melhoria relacionada à especificação objetiva de qual a situação desejada para o setor de energia elétrica brasileiro no longo prazo, o que iria ao encontro de uma orientação da OCDE sobre o tema. 
10. Para tal, propõe recomendar ao Ministério de Minas e Energia que crie indicadores para o setor de energia elétrica que conectem os resultados e cenários esperados aos indicadores-chave estabelecidos no Decreto 10.531/2020. Em seus comentários ao relatório preliminar, a Assessoria Especial de Gestão de Projetos do MME destacou, por meio da Nota Informativa nº 5/2021/AEGP/SE, que (peça 136) :
 "13. A EFDB [Estratégia Federal de Desenvolvimento para o Brasil], pela própria filosofia de sua criação acaba por organizar os diversos setores de intervenção governamental em eixos que agregam as iniciativas governamentais e, dessa forma, ao mesmo tempo que permite uma visão mais estratégica e integrada, não fornece, de per si, elementos para a 'criação' de conexões precisas com os instrumentos de planejamento setorial.
14. Essa afirmação, não busca afastar a necessidade de se buscar orientação entre os diversos instrumentos de planejamento, tanto setorial, quanto governamental, mas identificar eventual fragilidade de cada órgão ou entidade setorial estabelecer, de maneira desagregrada, sua estratégia para o alcance dos objetivos da EFDB. 
15. Foi diante de reflexões como essas, que o Comitê Interministerial de Governança (CIG) identificou a necessidade de interlocução com os ministérios setoriais para o desenho de um processo de planejamento integrado de longo prazo para investimentos de infraestrutura. 
16. Como o CIG é composto apenas pela Casa Civil da Presidência da República, pelo Ministério da Economia e pela Controladoria-Geral da União, mostrou-se necessária a criação de outra institucionalidade que fosse capaz de permitir a participação mais efetiva dos órgãos federais com atuação na área de infraestrutura. 
17. Diante disso, foi editado o Decreto nº 10.526, de 20 de outubro de 2020, que instituiu o Comitê Interministerial de Planejamento da Infraestrutura (CIPInfra) , a quem compete promover a compatibilidade e a integração entre as políticas e os planejamentos setoriais que compõem a infraestrutura do Governo federal, mantida a autonomia de cada Ministério na governança e na definição das prioridades, bem como aprovar a elaboração do Plano Integrado de Longo Prazo da Infraestrutura (PILPI) e as suas atualizações, cujo horizonte temporal será de 30 anos.
18. Composto por todos os ministérios que atuam na temática da infraestrutura, o CIPInfra, por meio do PILPI, será capaz de promover a compatibilidade entre os diversos planos setoriais que compõem a infraestrutura do Governo federal, inclusive quanto à inter-relação e à complementariedade entre setores e projetos. 
19. Avalia-se, portanto, que a governança por trás do PILPI, sua estrutura, conteúdo, bem como seu horizonte temporal o caracterizará como instrumento mais adequado para orientar as chamadas conexões entre os resultados e cenários esperados especificados no PNE e outros instrumentos de planejamento, como PPA, EFDB e outros que se julguem pertinentes."
11. Por outro lado, a Assessoria Especial em Assuntos Regulatórios do MME, por meio da Nota Informativa nº 1/2021/AEREG/SE (peça 137) , destacou que:
"2.12. Vale observar que, no que tange à governança, em determinados aspectos é necessário aguardar a conclusão de outras frentes de trabalho da Modernização do Setor Elétrico (como aquelas decorrentes do GT Desburocratização de Processos e do GT Processos de Contratação) , haja vista que a Modernização também tende a alterar o funcionamento do setor e a forma como o MME e as entidades se relacionam e respondem por suas competências, considerando a natureza integrada do processo. 
2.13. Neste sentido, entendemos que as recomendações a.1) e a.5) do Relatório da Seinfraeletrica já estão abarcadas pelo projeto de Modernização do Setor Elétrico conduzido pelo MME, e serão aprofundadas e discutidas no devolver desse projeto, com a maturidade que o tema requer. Assim, não é necessário que o Tribunal externe tais recomendações ao MME, pois a Pasta já incorporou tais temas e aspectos em um dos seus principais projetos e os tratará de forma sistêmica e integrada às demais alterações que pretende realizar no setor. 
2.14. A emissão de tais recomendações, no presente momento, poderia ocasionar mudança de foco e confusão na priorização de atividades no âmbito da Modernização do Setor Elétrico, incompatíveis com a natureza de longo prazo do processo setorial que as recomendações pretendem endereçar. As discussões relativas ao próximo PNE já estão incorporadas no âmbito da Modernização e deverão aproveitar das discussões precedentes de outros temas, notadamente no que tange à governança setorial."
12. Diante disso, me parece claro que as providências tendentes a produzir uma definição precisa dos cenários e resultados esperados para o setor elétrico já estão em andamento no MME e, mais do que isso, dependem da conclusão de outras frentes de trabalho, motivo pelo qual me parece suficiente que este Tribunal monitore as ações em curso, sendo desnecessária a formulação de recomendação a esse respeito.
13. A equipe de auditoria também identificou oportunidade de melhoria relacionada a uma participação mais ativa do Conselho Nacional de Política Energética (CNPE) no planejamento estratégico do setor elétrico. Conclusão semelhante foi obtida pelo relatório final do Grupo de Trabalho da Modernização do Setor Elétrico, conforme se observa do seguinte trecho: 
"O CNPE tem se reunido com periodicidade crescente. Diante disso, o grupo temático identificou a importância de o Conselho tratar de temas estratégicos de longo prazo relacionados às matrizes elétrica e energética, e que nesse processo sejam consideradas as diretrizes ou resultados indicativos dos demais instrumentos de planejamento dos Ministérios com assento no CNPE, tais como a Estratégia Nacional de Desenvolvimento Econômico e Social - ENDES."
	14. Nesse sentido, e tendo em vista o papel estratégico desempenhado pelo CNPE, composto por Ministros de Estado de diversas áreas, ligadas ao setor de energia e ao centro de governo, parece-me adequada a recomendação proposta, no sentido de que o conselho promova periodicamente discussões das estratégias e dos objetivos de longo prazo do setor elétrico.
	15. Quanto à recomendação para que a Secretaria Especial de Assuntos Estratégicos passe a compor o CNPE, entendo que dela podem advir ganhos importantes, tanto no sentido de fortalecer a construção de uma visão estratégica para o setor elétrico como no sentido oposto, de trazer uma maior contribuição do setor de energia para a formulação de políticas e estratégias nacionais de longo prazo. Nesse sentido, entendo ser pertinente recomendar à Presidência da República que avalie a conveniência e a oportunidade de incluir a SAE no CNPE.
	16. Outro ponto destacado pela equipe de auditoria é a baixa correlação entre o indicador do Plano Plurianual (PPA) 2020-2023 para o programa Energia Elétrica e os planos setoriais. O Programa 3001 (Energia Elétrica) tem como diretriz a ampliação do investimento privado em infraestrutura e seu objetivo é "assegurar o suprimento de energia elétrica ao mercado brasileiro em condições adequadas de qualidade e equilíbrio entre segurança e preço, de forma sustentável". O indicador relativo a esse programa é o Índice de Abastecimento de Energia Elétrica, correspondente à relação entre a Oferta Interna de Energia e o Consumo Final de Energia Elétrica. Como esse indicador expressa o nível das perdas no sistema de transmissão, ele não é capaz de refletir a situação do investimento privado em infraestrutura nem do suprimento de energia elétrica, sendo, portanto, incompatível com a diretriz e o objetivo do Programa 3001. Em seus comentários, o MME reconheceu o problema e se comprometeu a revisar o indicador do Programa 3001 e demais indicadores relacionados a energia, de modo que retratem os resultados esperados no PDE e no PNE, o que dispensa a adoção de medidas por parte do TCU neste momento, conforme assinalado pela unidade técnica.
	17. O relatório também abordou possíveis deficiências do MME quanto à utilização de avaliações de impacto regulatório - AIR em seu processo decisório. Para tanto analisou, como estudos de caso, processos administrativos selecionados com base na materialidade, atualidade e ampla judicialização dos temas. Foram selecionados processos referentes à indenização dos ativos das transmissoras de energia elétrica que entraram em operação até 31/5/2000, ao tratamento dado quanto à crise do risco hidrológico e ao acompanhamento da revisão das regras relativas à mini e à microgeração distribuída.
 	18. Embora nesses trabalhos não tenha sido utilizada a avaliação de impacto regulatório, a prática já vem sendo adotada, conforme informado pelo Ministério em seus comentários, observando-se, para tanto, quando aplicável, as etapas definidas no art. 6º do Decreto 10.411/2020. Ressaltou, ademais, a prática da realização de consultas públicas como etapa anterior à edição de atos normativos relevantes para o setor elétrico brasileiro. 
	19. Como apontado pela própria unidade técnica, o art. 4º do Decreto 10.411/2020 dispensa a realização de AIR nas hipóteses de urgência, o que impede, a meu ver, a formulação de recomendação para que as propostas de edição de medidas provisórias sejam precedidas daquelas avaliações, uma vez que as medidas provisórias somente podem ser adotadas em situações de relevância e urgência. Diante disso, deixo de acolher essa recomendação.
	20. Cabe ressaltar, também, que, em resposta a questionamentos da equipe de auditoria quanto aos procedimentos a serem adotados em relação às concessões do setor elétrico não renovadas de acordo com a Lei 12.783/2013 ou relicitadas após a vigência dessa lei, o MME informou que 495 concessões se enquadram nessas situações e vencem a partir de 2024. Diante da necessidade de se iniciar as discussões a esse respeito com antecedência, para que haja uma solução discutida com os interessados, o Ministério criou uma frente específica para tratar do assunto no âmbito do Comitê de Implementação da Modernização do Setor Elétrico, com o que haverá uma equipe dedicada ao tema e serão definidas as ações necessárias para a tomada de decisão tempestiva. Em razão desse compromisso do MME, e considerando o disposto no art. 16, parágrafo único, inciso I, da Resolução TCU 315/2020, não é necessária a adoção de medidas por parte do TCU neste momento, sem prejuízo de que o andamento das providências seja verificado por ocasião do monitoramento ao acórdão proferido no presente processo. 
	21. Antes de concluir, registro meus elogios ao trabalho elaborado pela Seinfraelétrica, cuja qualidade sem dúvida contribui para o aperfeiçoamento da governança do setor elétrico brasileiro.
Ante o exposto, voto no sentido de que seja adotado o acórdão que ora submeto a este Colegiado.
TCU, Sala das Sessões, em 14 de julho de 2021.
JORGE OLIVEIRA 
Relator